# Model 2 Parameter Logistik (2PL)

## Konsep Dasar Model 2PL

**Model 2 Parameter Logistik (2PL)** adalah model IRT yang mengizinkan setiap item memiliki **dua parameter berbeda**: parameter kesulitan (*b*) dan parameter daya beda (*a*). Dengan demikian, tidak semua item memiliki kurva yang sama — item yang "lebih baik" (daya beda tinggi) akan memiliki kurva yang lebih curam.

Model 2PL adalah model yang paling banyak digunakan dalam asesmen skala besar karena menyeimbangkan **fleksibilitas** dan **parsimoni**.

## Formula Model 2PL

$$P(X_{ij} = 1 \mid \theta_j, a_i, b_i) = \frac{1}{1 + e^{-Da_i(\theta_j - b_i)}}$$

Di mana:

- $a_i$ = parameter **daya beda** (*discrimination*) item $i$
- $b_i$ = parameter **kesulitan** (*difficulty / location*) item $i$
- $\theta_j$ = **kemampuan** peserta $j$
- $D$ = konstanta skalasi (1.0 atau 1.702)

::: {.callout-note title="Konstanta D = 1 vs D = 1.702"}
- **D = 1.0** → model logistik murni (default `mirt`)
- **D = 1.702** → aproksimasi model normal ogive (lebih umum di literatur lama)

Kedua versi valid — pastikan konsisten dalam satu analisis!
:::

## Peran Parameter *a* (Daya Beda)

Parameter *a* menentukan **kemiringan (slope)** kurva ICC. Secara substantif, *a* menggambarkan seberapa baik item membedakan peserta yang berkemampuan tinggi dari yang berkemampuan rendah.

```{r}
#| label: fig-peran-parameter-a
#| fig-cap: "Visualisasi Peran Parameter Daya Beda (a)"
#| fig-height: 7

library(ggplot2)
library(patchwork)

theta <- seq(-4, 4, by = 0.05)
icc_2pl <- function(theta, a, b) 1 / (1 + exp(-a * (theta - b)))

# Panel kiri: variasi nilai a
a_vals  <- c(0.3, 0.7, 1.2, 1.8, 2.5)
lab_a   <- paste0("a = ", a_vals)
df_a <- data.frame(
  theta = rep(theta, length(a_vals)),
  prob  = unlist(lapply(a_vals, function(a) icc_2pl(theta, a, 0))),
  item  = factor(rep(lab_a, each = length(theta)), levels = lab_a)
)

p1 <- ggplot(df_a, aes(x = theta, y = prob, color = item)) +
  geom_line(linewidth = 1.2) +
  geom_hline(yintercept = 0.5, linetype = "dashed", color = "gray60") +
  scale_color_manual(values = c("#bdc3c7","#85c1e9","#3498db","#1a5276","#e74c3c")) +
  scale_y_continuous(labels = scales::percent, limits = c(0, 1)) +
  labs(title = "Pengaruh Parameter a (b = 0 tetap)",
       x = "θ", y = "P(benar|θ)", color = "Daya beda") +
  theme_minimal(base_size = 11) +
  theme(legend.position = "right")

# Panel kanan: tangent di titik infleksi
p2 <- ggplot(data.frame(theta=theta, prob=icc_2pl(theta, 1.5, 0)),
             aes(x=theta, y=prob)) +
  geom_line(linewidth=1.3, color="#3498db") +
  geom_abline(slope=1.5/4, intercept=0.5 - (1.5/4)*0, # slope ≈ Da/4
              linetype="dashed", color="#e74c3c", linewidth=1) +
  geom_point(x=0, y=0.5, size=5, color="#e74c3c") +
  annotate("text", x=1.5, y=0.25,
           label="Slope di b = Da/4\n= 1.5/4 = 0.375",
           color="#e74c3c", size=3.8) +
  scale_y_continuous(labels=scales::percent, limits=c(0,1)) +
  labs(title="Slope ICC di Titik Infleksi (b = 0, a = 1.5)",
       x="θ", y="P(benar|θ)") +
  theme_minimal(base_size=11)

p1 / p2
```

## Interpretasi Nilai *a*

```{r}
#| label: tbl-interpretasi-a
#| echo: false
#| tbl-cap: "Panduan Interpretasi Parameter Daya Beda (a)"

library(knitr)
library(kableExtra)

df_int_a <- data.frame(
  Nilai_a    = c("< 0.50", "0.50 – 0.79", "0.80 – 1.29", "1.30 – 1.70", "> 1.70"),
  Kategori   = c("Sangat Lemah", "Lemah", "Sedang", "Baik", "Sangat Baik"),
  Implikasi  = c(
    "Item hampir tidak membedakan kemampuan — pertimbangkan hapus",
    "Item membedakan agak lemah — perlu revisi konstruktif",
    "Item cukup baik — dapat dipertahankan dengan review konten",
    "Item membedakan dengan baik — pertahankan",
    "Item membedakan sangat baik — pertahankan dan jadikan item kunci"
  ),
  Warna = c("🔴","🟠","🟡","🟢","🌟")
)

kable(df_int_a, col.names = c("Nilai a", "Kategori", "Implikasi", ""),
      align = c("c","c","l","c")) |>
  kable_styling(bootstrap_options = c("striped","hover"), full_width = FALSE) |>
  row_spec(4:5, background = "#e8f5e9") |>
  row_spec(1,   background = "#fdecea")
```

## Estimasi Model 2PL di R

### Menggunakan `mirt`

```{r}
#| label: estimasi-2pl
#| cache: true

library(mirt)
library(tidyverse)

# ======================================================
# SIMULASI DATA 2PL
# ======================================================
set.seed(2025)

n_peserta <- 500
n_item    <- 25

a_true    <- runif(n_item, 0.5, 2.5)        # Daya beda bervariasi
b_true    <- rnorm(n_item, mean = 0, sd = 1) # Kesulitan bervariasi
theta_true <- rnorm(n_peserta, mean = 0, sd = 1)

# Generate matriks probabilitas
prob_mat <- sapply(1:n_item, function(i)
  1 / (1 + exp(-a_true[i] * (theta_true - b_true[i]))))

# Generate respon dikotomis
data_2pl <- matrix(
  rbinom(n_peserta * n_item, 1, prob_mat),
  nrow = n_peserta,
  dimnames = list(
    paste0("P", 1:n_peserta),
    paste0("Item", sprintf("%02d", 1:n_item))
  )
)

cat("=== DATA SIMULASI 2PL ===\n")
cat("Dimensi        :", dim(data_2pl), "\n")
cat("Proporsi benar :", round(mean(data_2pl), 3), "\n")
cat("Min a true     :", round(min(a_true), 3), "\n")
cat("Max a true     :", round(max(a_true), 3), "\n\n")

# ======================================================
# ESTIMASI MODEL 2PL
# ======================================================
model_2pl <- mirt(
  data     = data_2pl,
  model    = 1,
  itemtype = "2PL",
  SE       = TRUE,
  verbose  = FALSE
)

cat("=== RINGKASAN MODEL 2PL ===\n")
print(model_2pl)
```

```{r}
#| label: tbl-param-2pl-lengkap
#| tbl-cap: "Parameter Item Lengkap — Model 2PL"

library(kableExtra)

# Ekstrak parameter dalam skala IRT (printSE bukan argumen valid — dihapus)
params_2pl <- coef(model_2pl, IRTpars = TRUE, simplify = TRUE)$items

params_tbl <- data.frame(
  Item    = paste0("Item", sprintf("%02d", 1:n_item)),
  a_true  = round(a_true, 3),
  a_est   = round(params_2pl[, "a"], 3),
  b_true  = round(b_true, 3),
  b_est   = round(params_2pl[, "b"], 3),
  Kat_a   = cut(params_2pl[, "a"],
                breaks = c(0, 0.5, 0.8, 1.3, 1.7, Inf),
                labels = c("Sangat Lemah","Lemah","Sedang","Baik","Sangat Baik")),
  Keputusan = ifelse(params_2pl[, "a"] < 0.5, "Hapus", "Pertahankan")
)

# Buat tabel, tambah warna baris secara kondisional (hindari error jika which() kosong)
tbl_2pl <- kable(params_tbl,
      col.names = c("Item","a True","a Est","b True","b Est","Kategori a","Keputusan"),
      align = "c") |>
  kable_styling(bootstrap_options = c("striped","hover"), full_width = FALSE)

idx_hapus  <- which(params_tbl$Keputusan == "Hapus")
idx_terbaik <- which(as.character(params_tbl$Kat_a) == "Sangat Baik")
if (length(idx_hapus)   > 0) tbl_2pl <- row_spec(tbl_2pl, idx_hapus,   background = "#fdecea")
if (length(idx_terbaik) > 0) tbl_2pl <- row_spec(tbl_2pl, idx_terbaik, background = "#e8f5e9")
tbl_2pl
```

### Parameter Recovery Plot

```{r}
#| label: fig-recovery-2pl
#| fig-cap: "Parameter Recovery — Model 2PL"
#| fig-subcap:
#|   - "Recovery Parameter a"
#|   - "Recovery Parameter b"
#| layout-ncol: 2

# Recovery a
r_a <- round(cor(a_true, params_2pl[,"a"]), 3)
ggplot(data.frame(a_true, a_est = params_2pl[,"a"]),
       aes(x = a_true, y = a_est)) +
  geom_point(color = "#3498db", size = 3, alpha = 0.8) +
  geom_abline(slope=1, intercept=0, linetype="dashed", color="#e74c3c", linewidth=1) +
  annotate("text", x=0.7, y=2.4, label=paste("r =", r_a),
           size=5, fontface="bold", color="#1a5276") +
  labs(title="Recovery: Parameter a",
       subtitle="Garis merah = garis sempurna",
       x="a True", y="a Estimasi") +
  theme_minimal(base_size=12)

# Recovery b
r_b <- round(cor(b_true, params_2pl[,"b"]), 3)
ggplot(data.frame(b_true, b_est = params_2pl[,"b"]),
       aes(x = b_true, y = b_est)) +
  geom_point(color = "#27ae60", size = 3, alpha = 0.8) +
  geom_abline(slope=1, intercept=0, linetype="dashed", color="#e74c3c", linewidth=1) +
  annotate("text", x=-2.5, y=3, label=paste("r =", r_b),
           size=5, fontface="bold", color="#1a5276") +
  labs(title="Recovery: Parameter b",
       subtitle="Garis merah = garis sempurna",
       x="b True", y="b Estimasi") +
  theme_minimal(base_size=12)
```

## ICC Seluruh Item — Model 2PL

```{r}
#| label: fig-icc-all-2pl
#| fig-cap: "ICC Seluruh Item — Model 2PL (Perbedaan Slope Terlihat Jelas)"

df_all_icc <- do.call(rbind, lapply(1:n_item, function(i) {
  data.frame(
    theta = theta,
    prob  = icc_2pl(theta, params_2pl[i,"a"], params_2pl[i,"b"]),
    item  = paste0("Item", sprintf("%02d", i)),
    daya_beda = cut(params_2pl[i,"a"],
                    breaks=c(0,0.8,1.3,Inf),
                    labels=c("Rendah (<0.8)","Sedang (0.8-1.3)","Tinggi (>1.3)"))
  )
}))

ggplot(df_all_icc, aes(x=theta, y=prob, group=item, color=daya_beda)) +
  geom_line(alpha=0.7, linewidth=0.9) +
  geom_hline(yintercept=0.5, linetype="dashed", color="gray50") +
  scale_color_manual(values=c("#bdc3c7","#3498db","#e74c3c")) +
  scale_y_continuous(labels=scales::percent, limits=c(0,1)) +
  labs(
    title    = "ICC Semua Item — Model 2PL",
    subtitle = "Perbedaan kemiringan kurva = perbedaan daya beda item",
    x = "Kemampuan (θ)", y = "P(benar|θ)",
    color = "Daya Beda (a)"
  ) +
  theme_minimal(base_size=12) +
  theme(legend.position="bottom")
```

## Item Information Function — Model 2PL

```{r}
#| label: fig-iif-2pl
#| fig-cap: "Item Information Function — Model 2PL"

# IIF untuk model 2PL
iif_2pl <- function(theta, a, b) {
  p <- icc_2pl(theta, a, b)
  q <- 1 - p
  a^2 * p * q
}

# Pilih beberapa item representatif — which.min() selalu return 1 index (tidak NA)
idx_pilih <- c(
  which.min(params_2pl[,"a"]),                              # daya beda terendah
  which.min(abs(params_2pl[,"a"] - median(params_2pl[,"a"]))),  # paling dekat median
  which.max(params_2pl[,"a"])                               # daya beda tertinggi
)

df_iif_sel <- do.call(rbind, lapply(idx_pilih, function(i) {
  data.frame(
    theta = theta,
    info  = iif_2pl(theta, params_2pl[i,"a"], params_2pl[i,"b"]),
    item  = sprintf("Item%02d (a=%.2f, b=%.2f)",
                    i, params_2pl[i,"a"], params_2pl[i,"b"])
  )
}))

ggplot(df_iif_sel, aes(x=theta, y=info, color=item)) +
  geom_line(linewidth=1.4) +
  scale_color_manual(values=c("#bdc3c7","#3498db","#e74c3c")) +
  labs(
    title    = "Item Information Function — Model 2PL",
    subtitle = "Item dengan a lebih tinggi menghasilkan informasi jauh lebih besar",
    x = "Kemampuan (θ)", y = "Informasi Item I(θ)",
    color = "Item"
  ) +
  theme_minimal(base_size=12) +
  theme(legend.position="bottom",
        legend.text = element_text(size=9))
```

## Test Information Function (TIF)

```{r}
#| label: fig-tif-2pl
#| fig-cap: "Test Information Function dan Standard Error — Model 2PL"
#| fig-height: 6

# TIF = jumlah semua IIF
tif_vals <- rowSums(sapply(1:n_item, function(i)
  iif_2pl(theta, params_2pl[i,"a"], params_2pl[i,"b"])))

sem_vals <- 1 / sqrt(tif_vals)

df_tif <- data.frame(
  theta = theta,
  tif   = tif_vals,
  sem   = sem_vals
)

p_tif <- ggplot(df_tif, aes(x=theta)) +
  geom_line(aes(y=tif), color="#3498db", linewidth=1.5) +
  geom_area(aes(y=tif), fill="#3498db", alpha=0.15) +
  labs(title="Test Information Function (TIF)",
       x="Kemampuan (θ)", y="Total Informasi") +
  theme_minimal(base_size=12)

p_sem <- ggplot(df_tif, aes(x=theta)) +
  geom_line(aes(y=sem), color="#e74c3c", linewidth=1.5) +
  geom_ribbon(aes(ymin=0, ymax=sem), fill="#e74c3c", alpha=0.15) +
  geom_hline(yintercept=1/sqrt(5), linetype="dashed", color="gray40") +
  annotate("text", x=3, y=1/sqrt(5)+0.03,
           label="SEM = 0.45\n(Rel ≈ 0.80)", color="gray40", size=3.5) +
  labs(title="Standard Error of Measurement (SEM)",
       x="Kemampuan (θ)", y="SEM(θ)") +
  theme_minimal(base_size=12)

p_tif / p_sem
```

## Reliabilitas Marginal

```{r}
#| label: reliabilitas-2pl

# Reliabilitas berdasarkan EAP
# empirical_rxx() membutuhkan matriks 2 kolom: [theta, SE_theta]
theta_eap <- fscores(model_2pl, method = "EAP", full.scores.SE = TRUE)
rel_eap   <- empirical_rxx(theta_eap)

cat("=== RELIABILITAS MODEL 2PL ===\n")
cat(sprintf("EAP Reliability (Marginal Rxx) : %.4f\n", rel_eap))
cat(sprintf("Interpretasi: %s\n",
    ifelse(rel_eap >= 0.90, "Sangat Baik (≥ .90)",
    ifelse(rel_eap >= 0.80, "Baik (.80–.89)",
    ifelse(rel_eap >= 0.70, "Cukup (.70–.79)", "Perlu Peningkatan (< .70)")))))
```

## Item Fit — Model 2PL

```{r}
#| label: fig-itemfit-2pl
#| fig-cap: "Item Fit S-X² — Model 2PL"

fit_2pl <- itemfit(model_2pl, fit_stats="S_X2")

# Clamp p-value agar -log10() tidak menghasilkan Inf
p_raw05 <- pmax(pmin(fit_2pl$p.S_X2, 1), 1e-6)

fit_tbl2 <- data.frame(
  Item     = paste0("Item", sprintf("%02d", 1:n_item)),
  S_X2     = round(fit_2pl$S_X2, 3),
  df       = fit_2pl$df.S_X2,
  p_value  = round(p_raw05, 6),
  neglog_p = -log10(p_raw05),
  Status   = ifelse(p_raw05 < 0.05, "Misfit \u26a0\ufe0f", "Fit \u2713")
)

batas05 <- -log10(0.05)

ggplot(fit_tbl2, aes(x=reorder(Item, neglog_p), y=neglog_p, fill=Status)) +
  geom_col(width=0.65) +
  geom_hline(yintercept=batas05, linetype="dashed",
             color="#c0392b", linewidth=1) +
  coord_flip() +
  scale_fill_manual(values=c("Fit \u2713"="#27ae60",
                              "Misfit \u26a0\ufe0f"="#e74c3c")) +
  geom_label(aes(x=1, y=batas05, label="p = .05"),
             inherit.aes=FALSE,
             fill="white", color="#c0392b", size=3.2, hjust=-0.1) +
  labs(
    title    = "Item Fit S-X\u00b2 \u2014 Model 2PL",
    subtitle = "-log\u2081\u2080(p): nilai lebih tinggi = lebih bermasalah\nGaris merah = batas signifikan (p < .05)",
    x = NULL, y = "-log\u2081\u2080(p-value)", fill=""
  ) +
  theme_minimal(base_size=12) +
  theme(legend.position="bottom")
```

## Peta Item Bank 2PL

```{r}
#| label: fig-item-bank-2pl
#| fig-cap: "Peta Item Bank: Daya Beda vs Kesulitan"

library(ggrepel)

df_bank <- data.frame(
  Item    = paste0("Item", sprintf("%02d", 1:n_item)),
  a       = params_2pl[,"a"],
  b       = params_2pl[,"b"],
  fit_ok  = fit_2pl$p.S_X2 >= 0.05,
  info_max = sapply(1:n_item, function(i)
    max(iif_2pl(theta, params_2pl[i,"a"], params_2pl[i,"b"])))
)

ggplot(df_bank, aes(x=b, y=a, color=fit_ok, size=info_max, label=Item)) +
  geom_point(alpha=0.8) +
  ggrepel::geom_text_repel(size=2.8, max.overlaps=20,
                            color="gray30", show.legend=FALSE) +
  geom_vline(xintercept=c(-2, 2), linetype="dashed", color="gray60", alpha=0.7) +
  geom_hline(yintercept=c(0.5, 1.5), linetype="dashed", color="gray60", alpha=0.7) +
  annotate("rect", xmin=-2, xmax=2, ymin=0.5, ymax=3.5,
           fill="#27ae60", alpha=0.05) +
  annotate("text", x=0, y=3.3, label="Zona Optimal",
           color="#27ae60", size=4, fontface="bold") +
  scale_color_manual(values=c("FALSE"="#e74c3c","TRUE"="#3498db"),
                     labels=c("FALSE"="Misfit","TRUE"="Fit")) +
  scale_size_continuous(range=c(2,7)) +
  labs(
    title = "Peta Item Bank — Model 2PL",
    subtitle = "Warna = fit status | Ukuran = informasi maksimum item\nZona hijau = rentang parameter optimal",
    x = "Kesulitan (b)", y = "Daya Beda (a)",
    color = "Item Fit", size = "Info Max"
  ) +
  theme_minimal(base_size=12) +
  theme(legend.position="right")
```

## Latihan Mandiri {.unnumbered}

1. Dari tabel parameter yang dihasilkan, identifikasi **3 item terbaik** (a tinggi, b dalam rentang ±1.5, fit) dan **3 item yang perlu dihapus**. Buat argumen untuk keputusan tersebut.

2. Buat TIF untuk subset 10 item terbaik dan bandingkan dengan TIF untuk keseluruhan 25 item. Di rentang θ mana pengurangan informasi paling signifikan?

3. Ulangi estimasi dengan ukuran sampel n = 100, n = 200, dan n = 500. Bagaimana ukuran sampel mempengaruhi kualitas parameter recovery untuk model 2PL?

