# Classical Test Theory: Tinjauan & Keterbatasan

## Formula Dasar CTT

Dalam CTT, skor observasi (*X*) merupakan jumlah dari skor sejati (*T*) dan error pengukuran (*E*):

$$X = T + E$$

dengan asumsi: - $E(E) = 0$ (rata-rata error = 0) - $\text{Cov}(T, E) = 0$ (true score dan error tidak berkorelasi) - $\text{Cov}(E_i, E_j) = 0$ (error antar tes tidak berkorelasi)

## Reliabilitas dalam CTT

Reliabilitas didefinisikan sebagai rasio varians true score terhadap varians observasi:

$$\rho_{XX'} = \frac{\sigma^2_T}{\sigma^2_X} = \frac{\sigma^2_T}{\sigma^2_T + \sigma^2_E}$$

```{r}
#| label: fig-reliabilitas
#| fig-cap: "Visualisasi Komponen Varians dalam CTT"

library(ggplot2)
library(scales)

df_rel <- data.frame(
  komponen = c("True Score Variance", "Error Variance"),
  nilai    = c(0.75, 0.25),
  warna    = c("#3498db", "#e74c3c")
)

ggplot(df_rel, aes(x = "", y = nilai, fill = komponen)) +
  geom_col(width = 0.5) +
  geom_text(aes(label = paste0(nilai * 100, "%")),
            position = position_stack(vjust = 0.5),
            color = "white", size = 5, fontface = "bold") +
  scale_fill_manual(values = c("#3498db", "#e74c3c")) +
  coord_flip() +
  labs(title = "Dekomposisi Varians Skor Observasi",
       subtitle = "Reliabilitas = 0.75",
       x = NULL, y = "Proporsi Varians", fill = "") +
  theme_minimal(base_size = 12) +
  theme(legend.position = "bottom")
```

::: {.callout-important title="Apa yang Ditunjukkan Grafik Ini?"}
Grafik ini memperlihatkan dari mana asal varians (variasi) skor peserta — berapa persen yang "nyata" dan berapa persen yang "*noise*".

| Warna | Makna | Proporsi |
|-------------------|----------------------------------|-------------------|
| 🔴 Merah (True Score Variance) | Variasi yang benar-benar mencerminkan perbedaan kemampuan antar peserta | **75%** |
| 🔵 Biru (Error Variance) | Variasi yang disebabkan faktor kebetulan/gangguan | **25%** |

***Apa itu Reliabilitas 0.75?***

Angka 0.75 itu persis adalah proporsi merahnya, artinya:

"**75% dari perbedaan skor antar peserta mencerminkan perbedaan kemampuan yang nyata. Sisanya, 25%, hanyalah kebetulan/error**."

Analoginya seperti timbangan. Reliabilitas 0.75 berarti timbanganmu cukup akurat tapi masih ada sedikit goyang. Kalau reliabilitasnya 1.0, berarti semua merah timbangan sempurna, nol error.
:::

## Statistik Item dalam CTT

```{r}
#| label: tbl-statistik-ctt
#| tbl-cap: "Statistik Item CTT: Contoh Perhitungan"

library(dplyr)
library(knitr)

set.seed(42)
n_item <- 10
n_peserta <- 200

# Simulasi data dikotomis
data_sim <- matrix(
  rbinom(n_peserta * n_item, 1, 
         rep(seq(0.3, 0.8, length.out = n_item), each = n_peserta)),
  nrow = n_peserta,
  ncol = n_item
)
colnames(data_sim) <- paste0("Item_", 1:n_item)
total_score <- rowSums(data_sim)

# Hitung statistik CTT
stats_ctt <- data.frame(
  Item = paste0("Item ", 1:n_item),
  `Tingkat Kesulitan (p)` = round(colMeans(data_sim), 3),
  `Daya Beda (r_pbis)` = round(apply(data_sim, 2, function(x) 
    cor(x, total_score - x)), 3)
) %>%
  mutate(
    Kategori_p = case_when(
      `Tingkat.Kesulitan..p.` < 0.30 ~ "Sulit",
      `Tingkat.Kesulitan..p.` > 0.70 ~ "Mudah",
      TRUE ~ "Sedang"
    ),
    Kategori_r = case_when(
      `Daya.Beda..r_pbis.` < 0.20 ~ "Buruk",
      `Daya.Beda..r_pbis.` < 0.30 ~ "Cukup",
      `Daya.Beda..r_pbis.` < 0.40 ~ "Baik",
      TRUE ~ "Sangat Baik"
    )
  )

kable(stats_ctt, align = "c")
```

## Keterbatasan CTT: Demonstrasi

### Sample-Dependency

```{r}
#| label: fig-sample-dependency
#| fig-cap: "Demonstrasi Sample-Dependency pada CTT"

set.seed(123)

# Simulasi dua kelompok berbeda kemampuan
kelompok_tinggi <- rbinom(100, 1, 0.85)
kelompok_rendah <- rbinom(100, 1, 0.35)
kelompok_campur <- c(kelompok_tinggi, kelompok_rendah)

p_values <- c(
  mean(kelompok_tinggi),
  mean(kelompok_rendah),
  mean(kelompok_campur)
)

df_sd <- data.frame(
  Kelompok = c("Kemampuan Tinggi\n(n=100)", 
               "Kemampuan Rendah\n(n=100)", 
               "Gabungan\n(n=200)"),
  p_value = p_values
)

ggplot(df_sd, aes(x = Kelompok, y = p_value, fill = Kelompok)) +
  geom_col(width = 0.5, show.legend = FALSE) +
  geom_text(aes(label = round(p_value, 3)), vjust = -0.5, size = 4, fontface = "bold") +
  scale_fill_manual(values = c("#2ecc71", "#e74c3c", "#3498db")) +
  scale_y_continuous(limits = c(0, 1.1), labels = percent) +
  labs(
    title = "Tingkat Kesulitan Item yang Sama pada Sampel Berbeda",
    subtitle = "Item CTT yang 'sama' memiliki p-value berbeda tergantung sampel",
    x = NULL, y = "Tingkat Kesulitan (p)"
  ) +
  theme_minimal(base_size = 12)
```

::: {.callout-important title="Apa yang Ditunjukkan Grafik Ini?"}
Satu soal yang **sama persis** diujikan ke tiga kelompok berbeda, dan hasilnya:

| Kelompok            | n         | Tingkat Kesulitan (p) |
|---------------------|-----------|-----------------------|
| 🟢 Gabungan         | 200 orang | p = 0.58              |
| 🔴 Kemampuan Rendah | 100 orang | p = 0.31              |
| 🔵 Kemampuan Tinggi | 100 orang | p = 0.85              |

> Soalnya **tidak berubah** — yang berubah hanya **siapa yang mengerjakan**.

**Memahami Angka p dalam CTT**

Dalam CTT, tingkat kesulitan (*p*) dihitung sederhana:

$$p = \frac{\text{jumlah yang menjawab benar}}{\text{total peserta}}$$

-   **p mendekati 1.0** : soal mudah (hampir semua benar)

-   **p mendekati 0.0** : soal sulit (hampir semua salah)

-   **p = 0.5** : soal sedang

**Masalahnya: Soal Sama, Angka Berbeda!**

-   **Kelompok Kemampuan Rendah (merah, p = 0.31)** Hanya 31 dari 100 orang yang benar → soal terlihat **sulit**

-   **Kelompok Kemampuan Tinggi (biru, p = 0.85)** 85 dari 100 orang yang benar → soal terlihat **mudah**

-   **Gabungan (hijau, p = 0.58)** Rata-rata keduanya → soal terlihat **sedang**

Padahal sekali lagi — **soalnya sama persis!**

**Analogi: Soal Matematika di Sekolah Berbeda**

Bayangkan soal cerita matematika yang sama diberikan ke:

-   Siswa SD kelas 6 → susah, nilai rata-rata 31

-   Siswa SMA kelas 10 → gampang, nilai rata-rata 85

Apakah soalnya berubah? **Tidak**. Yang berubah adalah kemampuan pesertanya.

Tapi dalam CTT, kita akan menyimpulkan soal itu "sulit" atau "mudah" tergantung ke sekolah mana kita memberikannya — ini jelas **tidak adil dan tidak akurat**. 
:::

## Perbandingan CTT vs IRT

| Aspek | CTT | IRT |
|------------------------|------------------------|------------------------|
| **Unit analisis** | Skor total | Parameter item & person |
| **Estimasi kemampuan** | Skor mentah / skor standar | Logit (θ) |
| **Ketergantungan sampel** | Ya — item statistics berubah | Tidak — parameter invariant |
| **Error pengukuran** | Konstan untuk semua peserta | Bervariasi per level θ |
| **Kompleksitas komputasi** | Rendah | Tinggi |
| **Ukuran sampel** | Minimal 100–200 | Minimal 200–500+ |
| **Equating** | Terbatas | Lebih kuat |
| **Aplikasi CAT** | Tidak memungkinkan | Optimal |
:::
