# Model 1 Parameter Logistik (1PL)

## Konsep Dasar Model 1PL

**Model 1 Parameter Logistik (1PL)** adalah model IRT paling sederhana. Disebut "1 parameter" karena hanya satu parameter item yang diestimasi, yaitu **parameter kesulitan (*b*)**.

Model ini mengasumsikan bahwa:

-   Semua item memiliki **daya beda yang sama** (*a* konstan = 1.0)
-   Tidak ada efek tebakan (*c* = 0)
-   Hanya posisi kurva pada skala θ yang berbeda antar item

## Formula Model 1PL

$$P(X_{ij} = 1 \mid \theta_j, b_i) = \frac{e^{(\theta_j - b_i)}}{1 + e^{(\theta_j - b_i)}}$$

Yang equivalen dengan:

$$P(X_{ij} = 1 \mid \theta_j, b_i) = \frac{1}{1 + e^{-(\theta_j - b_i)}}$$

Di mana:

-   $\theta_j$ = kemampuan peserta $j$ (dalam logit)
-   $b_i$ = parameter kesulitan item $i$ (dalam logit)
-   $P(\cdot)$ = probabilitas menjawab benar

::: {.callout-note title="Hubungan 1PL dengan Rasch Model"}
Model 1PL dan Rasch Model secara matematis **identik** ketika konstanta *D* = 1. Perbedaan filosofis ada pada pendekatan:

|                  | 1PL (dalam IRT)          | Rasch Model               |
|------------------|--------------------------|---------------------------|
| Orientasi        | Fit model ke data        | Data harus fit ke model   |
| Estimasi         | MML (mirt)               | CML (eRm) atau JML (TAM)  |
| Perlakuan misfit | Item direvisi jika perlu | Item *harus* fit ke model |
:::

## ICC itu apa?

**ICC = Item Characteristic Curve** — kurva yang menggambarkan hubungan antara kemampuan seseorang dengan peluang dia menjawab benar satu soal tertentu.

Bentuknya selalu **S (sigmoid)** — landai di ujung kiri, naik curam di tengah, landai lagi di ujung kanan.

## ICC Model 1PL

```{r}
#| label: fig-icc-1pl
#| fig-cap: "Item Characteristic Curves — Model 1PL"

library(ggplot2)
library(dplyr)

theta <- seq(-4, 4, by = 0.05)

icc_1pl <- function(theta, b) {
  1 / (1 + exp(-(theta - b)))
}

b_values <- c(-2.0, -1.0, 0.0, 1.0, 2.0)
labels   <- paste0("b = ", ifelse(b_values > 0, paste0("+", b_values), b_values))

df_icc <- data.frame(
  theta = rep(theta, length(b_values)),
  prob  = unlist(lapply(b_values, function(b) icc_1pl(theta, b))),
  item  = factor(rep(labels, each = length(theta)), levels = labels)
)

ggplot(df_icc, aes(x = theta, y = prob, color = item)) +
  geom_line(linewidth = 1.2) +
  geom_hline(yintercept = 0.5, linetype = "dashed", color = "gray60", linewidth = 0.8) +
  geom_vline(xintercept = b_values, linetype = "dotted", 
             color = scales::hue_pal()(5), alpha = 0.6) +
  scale_color_brewer(palette = "RdYlBu", direction = -1) +
  scale_y_continuous(labels = scales::percent, limits = c(0, 1)) +
  annotate("text", x = -3.7, y = 0.53, label = "P = 0.50", 
           color = "gray40", size = 3.5) +
  labs(
    title    = "Item Characteristic Curves — Model 1PL",
    subtitle = "Semua kurva memiliki kemiringan (slope) yang sama\nKurva bergeser kanan = item lebih sulit",
    x        = "Kemampuan Peserta (θ)",
    y        = "Probabilitas Menjawab Benar P(θ)",
    color    = "Parameter Kesulitan"
  ) +
  theme_minimal(base_size = 12) +
  theme(legend.position = "right",
        plot.subtitle = element_text(color = "gray40", size = 10))
```

### Membaca ICC Model 1PL

```{r}
#| label: fig-icc-annotasi
#| fig-cap: "Anotasi Pembacaan ICC — Model 1PL"

# ICC dengan anotasi detail untuk satu item
b_item <- 0.5

df_single <- data.frame(
  theta = theta,
  prob  = icc_1pl(theta, b_item)
)

ggplot(df_single, aes(x = theta, y = prob)) +
  geom_ribbon(aes(ymin = 0, ymax = prob),
              fill = "#3498db", alpha = 0.15) +
  geom_line(linewidth = 1.5, color = "#3498db") +
  # Titik b (P = 0.5)
  geom_point(x = b_item, y = 0.5, size = 5, color = "#e74c3c") +
  geom_segment(x = b_item, xend = b_item, y = 0, yend = 0.5,
               linetype = "dashed", color = "#e74c3c", linewidth = 0.9) +
  geom_segment(x = -4, xend = b_item, y = 0.5, yend = 0.5,
               linetype = "dashed", color = "#e74c3c", linewidth = 0.9) +
  # Anotasi
  annotate("text", x = b_item + 0.3, y = 0.45,
           label = "b = 0.5\n(P = 50%)", color = "#e74c3c",
           size = 4, fontface = "bold", hjust = 0) +
  annotate("text", x = -3, y = 0.9,
           label = "Peserta dengan\nθ >> b\n→ sangat mudah", 
           color = "#27ae60", size = 3.5) +
  annotate("text", x = 2.5, y = 0.1,
           label = "Peserta dengan\nθ << b\n→ sangat sulit",
           color = "#e74c3c", size = 3.5) +
  scale_y_continuous(labels = scales::percent, limits = c(0, 1)) +
  labs(
    title    = "Membaca ICC: Item dengan b = +0.5",
    subtitle = "Titik merah = parameter kesulitan b (di sini P(benar) = 50%)",
    x = "Kemampuan (θ)", y = "P(benar | θ)"
  ) +
  theme_minimal(base_size = 12)
```

::: {.callout-important title="Apa yang Ditunjukkan Grafik Ini?"}
**Baca Grafik Ini Langkah per Langkah** **Titik Merah** di koordinat (0.5, 50%) adalah **kunci membaca seluruh grafik ini.**

Titik merah = parameter b = +0.5 = titik di mana P(benar) tepat 50%

Artinya: Peserta yang kemampuannya **θ = 0.5** punya peluang **50:50** untuk menjawab benar soal ini.

**Tiga Zona dalam Grafik**

**🟢 Zona Kiri — "Terlalu Sulit"**

Peserta dengan θ jauh di bawah b (θ \<\< 0.5):

-   Kemampuan mereka **jauh di bawah** kesulitan soal

-   Peluang benar sangat kecil, mendekati 0%

-   Soal ini **terlalu sulit** bagi mereka

**🔴 Titik Tengah — "Match Point"**

Peserta dengan θ = b = 0.5:

-   Kemampuan **pas** dengan kesulitan soal

-   Peluang benar tepat **50%**

-   Ini titik paling informatif dari soal ini

**🔵 Zona Kanan — "Terlalu Mudah"**

Peserta dengan θ jauh di atas b (θ \>\> 0.5):

-   Kemampuan mereka **jauh di atas** kesulitan soal

-   Peluang benar mendekati 100%

-   Soal ini **terlalu mudah** bagi mereka\

**Analogi: Tinggi Badan dan Atlet Lompat Tinggi**

Bayangkan soal ini seperti **palang lompat tinggi** yang dipasang di ketinggian b = 0.5:

| Atlet                 | Kemampuan (θ) | Hasil                 |
|-----------------------|---------------|-----------------------|
| Atlet berbadan pendek | θ = -2        | Hampir pasti gagal    |
| Atlet pas-pasan       | θ = 0.5       | 50:50 berhasil        |
| Atlet berbadan tinggi | θ = +3        | Hampir pasti berhasil |

Palangnya tidak berubah — yang berbeda adalah tinggi badan atletnya.
:::

## Item Information Function (IIF) — Model 1PL

Untuk model 1PL, IIF memiliki bentuk:

$$I_i(\theta) = P_i(\theta) \cdot [1 - P_i(\theta)]$$

Informasi maksimum terjadi ketika $\theta = b$, yaitu:

$$I_i^{max} = 0.5 \times 0.5 = 0.25$$

::: {.callout-important title="Implikasi Informasi Maksimum"}
Karena semua item 1PL memiliki *a* = 1, **semua item memberikan informasi maksimum yang sama** (0.25) — hanya berbeda *di mana* informasi tersebut paling tinggi (yaitu pada θ = b masing-masing item).
:::

```{r}
#| label: fig-iif-1pl
#| fig-cap: "Item Information Function — Model 1PL"

iif_1pl <- function(theta, b) {
  p <- icc_1pl(theta, b)
  p * (1 - p)
}

df_iif <- data.frame(
  theta = rep(theta, length(b_values)),
  info  = unlist(lapply(b_values, function(b) iif_1pl(theta, b))),
  item  = factor(rep(labels, each = length(theta)), levels = labels)
)

ggplot(df_iif, aes(x = theta, y = info, color = item)) +
  geom_line(linewidth = 1.2) +
  geom_hline(yintercept = 0.25, linetype = "dashed", 
             color = "gray50", linewidth = 0.8) +
  annotate("text", x = 3.5, y = 0.26,
           label = "I_max = 0.25", color = "gray40", size = 3.5) +
  scale_color_brewer(palette = "RdYlBu", direction = -1) +
  labs(
    title    = "Item Information Function — Model 1PL",
    subtitle = "Semua item memiliki informasi maksimum yang sama (0.25)\nhanya berbeda posisi puncaknya",
    x = "Kemampuan (θ)", y = "Informasi Item I(θ)",
    color = "Parameter b"
  ) +
  theme_minimal(base_size = 12) +
  theme(legend.position = "right")
```

::: {.callout-important title="Apa yang Ditunjukkan Grafik Ini?"}
**Fakta Mengejutkan dari Grafik Ini**

Perhatikan **garis putus-putus horizontal** di angka 0.25 — semua kurva menyentuh garis itu di puncaknya. Artinya:

> **Semua soal dalam Model 1PL punya informasi maksimum yang SAMA (0.25) — tidak peduli mudah atau sulitnya!**

Ini adalah **ciri khas Model 1PL** yang sangat penting dipahami.\
\
**Yang Berbeda: Posisi Puncaknya**

| Kurva | b | Puncak informasi di | Artinya |
|-----------------|:---------------:|:---------------:|---------------------|
| 🔵 Biru tua | -2 | θ = -2 | Paling berguna untuk peserta berkemampuan **sangat rendah** |
| 🩵 Biru muda | -1 | θ = -1 | Paling berguna untuk peserta **di bawah rata-rata** |
| 🟡 Kuning | 0 | θ = 0 | Paling berguna untuk peserta **rata-rata** |
| 🟠 Oranye | +1 | θ = +1 | Paling berguna untuk peserta **di atas rata-rata** |
| 🔴 Merah | +2 | θ = +2 | Paling berguna untuk peserta berkemampuan **sangat tinggi** |

**Polanya jelas:** Puncak informasi selalu tepat berada di θ = b.\
\
**Analogi: Lampu Sorot di Panggung**

Bayangkan 5 soal adalah 5 lampu sorot di atas panggung panjang:

```         
Penonton duduk dari kiri (-4) ke kanan (+4)

💡        💡       💡        💡        💡
b=-2     b=-1     b=0      b=+1     b=+2

Setiap lampu menerangi SATU titik paling terang
tapi intensitas maksimalnya SAMA semua
```

Tidak ada lampu yang "lebih kuat" dari yang lain — hanya **berbeda posisi** yang diteranginya.
:::

## Estimasi Model 1PL di R

### Menggunakan `mirt`

```{r}
#| label: estimasi-1pl-mirt
#| cache: true

library(mirt)

# ======================================================
# SIMULASI DATA 1PL
# ======================================================
set.seed(2025)

n_peserta <- 400
n_item    <- 20

# True parameters (a = 1 untuk semua item, tidak ada c)
b_true    <- seq(-2.5, 2.5, length.out = n_item)
theta_true <- rnorm(n_peserta, mean = 0, sd = 1)

# Generate respon berdasarkan model 1PL
prob_1pl <- outer(theta_true, b_true, function(t, b) 
  1 / (1 + exp(-(t - b))))

data_1pl <- matrix(
  rbinom(n_peserta * n_item, 1, prob_1pl),
  nrow = n_peserta,
  dimnames = list(
    paste0("P", 1:n_peserta),
    paste0("Item", sprintf("%02d", 1:n_item))
  )
)

cat("=== DATA SIMULASI 1PL ===\n")
cat("Dimensi       :", dim(data_1pl), "\n")
cat("Proporsi benar:", round(mean(data_1pl), 3), "\n\n")

# ======================================================
# ESTIMASI DENGAN MIRT (itemtype = "Rasch")
# ======================================================
model_1pl <- mirt(
  data     = data_1pl,
  model    = 1,
  itemtype = "Rasch",   # 1PL / Rasch
  SE       = TRUE,
  verbose  = FALSE
)

summary(model_1pl)
```

```{r}
#| label: tbl-param-1pl
#| tbl-cap: "Tabel Parameter Item — Model 1PL (semua item)"

library(knitr)
library(kableExtra)

# Ekstrak parameter dalam skala IRT
params_raw <- mirt::coef(model_1pl, IRTpars = TRUE, simplify = TRUE)$items

# Ekstrak SE dengan cara yang benar untuk mirt
coef_full  <- mirt::coef(model_1pl, SE = TRUE, simplify = FALSE)
se_b <- tryCatch({
  # Ambil SE dari parameter d (intercept) lalu konversi ke skala b
  sapply(coef_full[seq_len(n_item)], function(x) x["d", "SE"])
}, error = function(e) rep(NA_real_, n_item))

params_1pl <- data.frame(
  Item       = paste0("Item", sprintf("%02d", 1:n_item)),
  b_estimasi = round(params_raw[, "b"], 3),
  b_true     = round(b_true, 3),
  SE_b       = round(abs(se_b), 3),
  Kategori   = cut(params_raw[, "b"],
                   breaks = c(-Inf, -1.5, -0.5, 0.5, 1.5, Inf),
                   labels = c("Sangat Mudah", "Mudah", "Sedang", "Sulit", "Sangat Sulit"))
)

# Buat tabel dasar
tbl_1pl <- kable(params_1pl,
      col.names = c("Item", "b Estimasi", "b True", "SE(b)", "Kategori"),
      align     = "c") |>
  kable_styling(bootstrap_options = c("striped", "hover"), full_width = FALSE)

# Tambah warna baris hanya jika ada baris yang cocok
idx_sulit <- which(as.character(params_1pl$Kategori) == "Sangat Sulit")
idx_mudah <- which(as.character(params_1pl$Kategori) == "Sangat Mudah")
if (length(idx_sulit) > 0) tbl_1pl <- row_spec(tbl_1pl, idx_sulit, background = "#fdecea")
if (length(idx_mudah) > 0) tbl_1pl <- row_spec(tbl_1pl, idx_mudah, background = "#e8f5e9")
tbl_1pl
```

### Menggunakan `eRm` (CML — Conditional Maximum Likelihood)

```{r}
#| label: estimasi-1pl-erm

library(eRm)

# eRm menggunakan CML — tidak memerlukan estimasi θ
model_erm <- RM(data_1pl)

cat("=== ESTIMASI eRm (CML) ===\n")
cat("Jumlah item diestimasi:", length(model_erm$betapar), "\n\n")

# Parameter b dari eRm (dalam bentuk -beta)
b_erm <- -model_erm$betapar
cat("Parameter b (5 item pertama):\n")
print(round(b_erm[1:5], 3))
```

```{r}
#| label: fig-recovery-1pl
#| fig-cap: "Parameter Recovery — Estimasi vs True Value (Model 1PL)"

b_mirt <- params_raw[, "b"]

df_rec <- data.frame(
  b_true = b_true,
  b_mirt = b_mirt,
  b_erm  = b_erm
)

library(tidyr)
df_long <- pivot_longer(df_rec, cols = c(b_mirt, b_erm),
                         names_to = "Metode", values_to = "b_est")
df_long$Metode <- ifelse(df_long$Metode == "b_mirt",
                          "MML (mirt)", "CML (eRm)")

ggplot(df_long, aes(x = b_true, y = b_est, color = Metode, shape = Metode)) +
  geom_point(size = 3, alpha = 0.8) +
  geom_abline(slope = 1, intercept = 0,
              linetype = "dashed", color = "gray50", linewidth = 1) +
  scale_color_manual(values = c("#3498db", "#e74c3c")) +
  labs(
    title    = "Parameter Recovery — Model 1PL",
    subtitle = "Garis putus-putus = garis sempurna (estimasi = true value)",
    x = "b True", y = "b Estimasi",
    color = "Metode Estimasi", shape = "Metode Estimasi"
  ) +
  theme_minimal(base_size = 12) +
  theme(legend.position = "bottom")
```

::: {.callout-important title="Apa yang Ditunjukkan Grafik Ini?"}
**Grafik Ini Menguji Apa?**

**Parameter Recovery** adalah uji validasi fundamental dalam IRT:

> "Jika kita tahu nilai b yang sebenarnya (true value), seberapa akurat metode estimasi berhasil menemukannya kembali?"

Ini seperti **ujian bagi metode estimasinya** — bukan ujian bagi peserta.\
\
**Cara Membaca Grafik**

**Sumbu X** = nilai b yang **sesungguhnya** (true value, kita yang tentukan saat simulasi)

**Sumbu Y** = nilai b yang **diestimasi** oleh software

**Garis putus-putus** = garis sempurna (estimasi = true value persis)

**Prinsipnya sederhana:\
\>**Titik makin dekat ke garis putus-putus = estimasi makin akurat

\>Titik jauh dari garis = estimasi meleset (bias)\
\
**Apa yang Bisa Disimpulkan?**

1.  **Kedua metode sangat akurat**

-   Semua titik — baik lingkaran maupun segitiga — menempel sangat dekat pada garis putus-putus. Tidak ada yang menyimpang jauh. Ini menunjukkan **kedua metode berhasil me-recover parameter b dengan baik**.

2.  **Kedua metode menghasilkan estimasi yang hampir identik**

-   Titik biru (CML) dan segitiga oranye (MML) saling **tumpang tindih** di sepanjang garis. Artinya dalam konteks Model 1PL, pilihan metode estimasi tidak banyak membuat perbedaan hasil.

3.  **Akurasi konsisten di seluruh rentang b**

-   Dari b = -2.5 hingga b = +2.5, tidak ada area yang estimasinya lebih buruk. Artinya model 1PL bekerja stabil baik untuk soal mudah maupun soal sulit.
:::

## Item Fit — Model 1PL

```{r}
#| label: fig-itemfit-1pl
#| fig-cap: "Item Fit — Model 1PL (S-X² dari mirt)"

# Estimasi item fit
fit_1pl <- mirt::itemfit(model_1pl)

# Ambil p-value; clamp ke [1e-6, 1] agar -log10() tidak menghasilkan Inf/NaN
p_raw <- fit_1pl$p.S_X2
p_raw <- pmax(p_raw, 1e-6)          # hindari -log10(0) = Inf
p_raw <- pmin(p_raw, 1)             # pastikan tidak > 1

fit_df <- data.frame(
  Item      = paste0("Item", sprintf("%02d", 1:n_item)),
  S_X2      = round(fit_1pl$S_X2, 3),
  p_value   = round(p_raw, 6),
  neglog_p  = round(-log10(p_raw), 4),
  Status    = ifelse(p_raw < 0.05, "Misfit", "Fit")
)

# Batas garis referensi
batas_y <- -log10(0.05)   # ≈ 1.301

ggplot(fit_df, aes(x = reorder(Item, neglog_p), y = neglog_p, fill = Status)) +
  geom_col(width = 0.65) +
  geom_hline(yintercept = batas_y,
             linetype = "dashed", color = "#c0392b", linewidth = 0.9) +
  coord_flip() +
  scale_fill_manual(values = c("Fit" = "#27ae60", "Misfit" = "#e74c3c")) +
  # Anotasi pada sumbu y (bukan x kategoris) — pakai geom_text pada titik tetap
  geom_label(aes(x = 1, y = batas_y, label = "p = .05"),
             inherit.aes = FALSE,
             fill = "blue", color = "#c0392b", size = 3.2,
             hjust = -0.1, vjust = 0.5) +
  labs(
    title    = "Item Fit S-X\u00b2 \u2014 Model 1PL",
    subtitle = paste0("Nilai -log\u2081\u2080(p) lebih tinggi = lebih bermasalah\n",
                      "Garis merah = batas signifikan (p < .05)"),
    x = NULL, y = "-log\u2081\u2080(p-value)", fill = "Status"
  ) +
  theme_minimal(base_size = 12) +
  theme(legend.position = "bottom")
```

::: {.callout-important title="Apa yang Ditunjukkan Grafik Ini?"}
**Interpretasi Item Fit S-X² — Model 1PL\
Kesimpulan Utama: Semua Item FIT** ✅

Seluruh 20 item berwarna **hijau** dan batangnya berada di **sebelah kiri** garis merah putus-putus (batas p \< .05). Artinya **tidak ada satu pun item yang misfit** terhadap Model 1PL.\
\
**Cara Membaca Grafik Ini**

```         
Batang makin panjang  → p-value makin kecil → item makin "mencurigakan"
Batang melewati garis merah → item MISFIT (harus dievaluasi)
Batang tidak melewati garis → item FIT ✅
```

### Peringkat Item dari Paling "Berisiko" ke Paling "Aman"

**🔶 Item yang Perlu Diperhatikan** *(batang paling panjang, mendekati batas)*

| Item | Posisi | Catatan |
|------------------|----------------------|--------------------------------|
| **Item10** | Paling mendekati garis merah | Masih fit, tapi paling perlu dipantau |
| **Item09** | Kedua terpanjang | Aman, tapi perhatikan di replikasi |
| **Item07** | Ketiga terpanjang | Masih jauh dari batas |

**🟢 Item yang Sangat Aman** *(batang sangat pendek)*

| Item                   | Posisi                                   |
|------------------------|------------------------------------------|
| Item06                 | Paling fit — hampir nol                  |
| Item01, Item13, Item12 | Sangat fit, tidak bermasalah sama sekali |

### Apa Artinya "Fit" dalam Konteks Ini?

Item dikatakan **fit** terhadap Model 1PL jika pola respons peserta pada item tersebut **konsisten dengan prediksi model**. Secara konkret:

> Peserta berkemampuan tinggi memang lebih banyak menjawab benar, dan peserta berkemampuan rendah lebih banyak menjawab salah — **sesuai dengan yang diprediksi kurva ICC model 1PL**.
:::

## Estimasi Kemampuan Peserta (θ)

```{r}
#| label: fig-theta-1pl
#| fig-cap: "Distribusi Estimasi Kemampuan Peserta — Model 1PL"

theta_est <- mirt::fscores(model_1pl, method = "EAP")[, 1]

df_theta <- data.frame(
  theta_true = theta_true,
  theta_est  = theta_est
)

cor_theta <- cor(theta_true, theta_est)

p1 <- ggplot(df_theta, aes(x = theta_est)) +
  geom_histogram(aes(y = after_stat(density)), bins = 30,
                 fill = "#3498db", alpha = 0.7, color = "white") +
  geom_density(linewidth = 1.2, color = "#1a5276") +
  geom_vline(xintercept = mean(theta_est), 
             linetype = "dashed", color = "#e74c3c", linewidth = 1) +
  labs(title = "Distribusi Estimasi θ (EAP)",
       subtitle = sprintf("Mean = %.3f, SD = %.3f",
                          mean(theta_est), sd(theta_est)),
       x = "θ Estimasi", y = "Densitas") +
  theme_minimal(base_size = 12)

p2 <- ggplot(df_theta, aes(x = theta_true, y = theta_est)) +
  geom_point(alpha = 0.4, size = 1.5, color = "#3498db") +
  geom_smooth(method = "lm", color = "#e74c3c", linewidth = 1, se = TRUE) +
  labs(title = "θ True vs θ Estimasi",
       subtitle = sprintf("r = %.3f", cor_theta),
       x = "θ True", y = "θ Estimasi (EAP)") +
  theme_minimal(base_size = 12)

library(patchwork)
p1 + p2
```

::: {.callout-important title="Apa yang Ditunjukkan Grafik Ini?"}
**Grafik Kiri: Distribusi Estimasi θ (EAP)**

**Apa yang Ditampilkan?**

Distribusi skor kemampuan seluruh peserta setelah diestimasi menggunakan metode **EAP (Expected A Posteriori)**.

**Membaca Angkanya**

| Statistik | Nilai  | Interpretasi                                    |
|-----------|--------|-------------------------------------------------|
| **Mean**  | -0.000 | Rata-rata kemampuan peserta tepat di tengah (0) |
| **SD**    | 0.906  | Sebaran kemampuan peserta cukup bervariasi      |

**Bentuk Distribusinya**

Kurva berbentuk **lonceng simetris (normal)** dengan:

-   Puncak tepat di θ = 0

-   Garis merah putus-putus (mean) persis di tengah

-   Ekor kiri dan kanan seimbang

**Artinya:** Sampel peserta terdistribusi normal — ada yang berkemampuan rendah, sedang, dan tinggi secara proporsional. Ini kondisi ideal untuk kalibrasi item.\
\
\
**Grafik Kanan: θ True vs θ Estimasi (r = 0.863)**

**Apa yang Ditampilkan?**

Perbandingan antara kemampuan **sesungguhnya** (true θ, sumbu X) dengan kemampuan **yang berhasil diestimasi** model (estimasi θ, sumbu Y).

**Membaca Korelasi r = 0.863**

```         
r = 0.863  →  korelasi KUAT ✅

Artinya: 86.3% variasi kemampuan sejati
berhasil "ditangkap" oleh estimasi model

Atau: R² = 0.745 → 74.5% variansi true θ
dijelaskan oleh θ estimasi
```

**Pola Scatterplot** Yang bagus:

-   Titik-titik mengikuti garis diagonal merah dengan rapat
-   Pola linear yang jelas dari kiri bawah ke kanan atas
-   Tidak ada pola melengkung (non-linear)

Yang perlu diperhatikan:

-   Di area θ ekstrem (\< -2 atau \> +2), titik mulai menyebar lebih lebar dari garis
-   Ini wajar — estimasi kurang presisi di area kemampuan ekstrem karena informasi tes lebih sedikit di sana (ingat kurva TIF!)

**Membaca Keduanya Secara Bersama**

```         
Grafik Kiri              Grafik Kanan
(Distribusi)             (Akurasi)
     +                        +
Distribusi normal    ×   r = 0.863
Mean ≈ 0                 Korelasi kuat
SD = 0.906
     ↓                        ↓
Sampel representatif  +  Estimasi akurat
     
     = Model 1PL bekerja dengan BAIK ✅
```

**Kesimpulan Evaluasi**

| Aspek             | Hasil              | Status               |
|-------------------|--------------------|----------------------|
| Distribusi θ      | Normal, Mean ≈ 0   | ✅ Ideal             |
| Akurasi estimasi  | r = 0.863          | ✅ Kuat              |
| Konsistensi model | Pola linear bersih | ✅ Baik              |
| Area ekstrem      | Sedikit menyebar   | ⚠️ Wajar, perhatikan |

>  **Kesimpulan:** Model 1PL berhasil mengestimasi kemampuan peserta dengan akurasi yang baik. Korelasi 0.863 menunjukkan bahwa meskipun tidak sempurna, model mampu **meranking peserta dengan tepat** — siapa yang benar-benar mampu dan siapa yang tidak.
:::

## Kapan Menggunakan Model 1PL?

```{r}
#| echo: false
#| tbl-cap: "Panduan Pemilihan Model: Kapan Gunakan 1PL?"

library(knitr)

df_kapan <- data.frame(
  Kondisi = c(
    "Ukuran sampel kecil (n < 200)",
    "Item dikembangkan dari domain yang sama",
    "Fokus pada lokasi item di skala (b)",
    "Tujuan construct mapping",
    "Memerlukan pengukuran setara (specific objectivity)",
    "Item dari domain berbeda atau heterogen",
    "Sampel besar dan perlu diskriminasi item",
    "Item pilihan ganda (banyak alternatif jawaban)"
  ),
  Rekomendasi = c(
    "✅ Gunakan 1PL / Rasch",
    "✅ Gunakan 1PL / Rasch",
    "✅ Gunakan 1PL / Rasch",
    "✅ Gunakan 1PL / Rasch",
    "✅ Gunakan 1PL / Rasch",
    "⚠ Pertimbangkan 2PL",
    "⚠ Pertimbangkan 2PL",
    "⚠ Pertimbangkan 3PL"
  )
)

kable(df_kapan, col.names = c("Kondisi", "Rekomendasi"), align = "l")
```

