# Pengantar Psikometri dan IRT

## Apa Itu Psikometri?

**Psikometri** (*psychometrics*) adalah cabang ilmu psikologi yang berfokus pada **teori dan teknik pengukuran psikologis**. Psikometri mencakup pengembangan instrumen, analisis data tes, dan evaluasi kualitas pengukuran.

Pengukuran psikologis berbeda dari pengukuran fisik karena:

- Konstruk yang diukur **tidak langsung terobservasi** (laten)
- Pengukuran mengandung **error**
- Skala pengukuran bersifat **relatif**, bukan absolut

## Sejarah Singkat IRT

```{r}
#| label: fig-timeline
#| fig-cap: "Perkembangan Teori Pengukuran Psikologis"
#| echo: false
#| fig-width: 10
#| fig-height: 4.5

library(ggplot2)

timeline <- data.frame(
  tahun = c(1904, 1936, 1952, 1960, 1968, 1980, 2000, 2010, 2025),
  peristiwa = c(
    "Spearman\n(CTT Awal)",
    "Lord\n(True Score)",
    "Guttman\n(Skalogram)",
    "Rasch\n(Rasch Model)",
    "Birnbaum\n(2PL & 3PL)",
    "Lord & Novick\n(IRT Modern)",
    "CAT\nBerkembang",
    "IRT di\nPemerintahan",
    "IRT &\nAI Terintegrasi"
  )
)

# Posisi bergantian atas-bawah agar tidak bertumpuk
# Atas (+): ganjil | Bawah (-): genap
arah     <- ifelse(seq_len(nrow(timeline)) %% 2 == 1, 1, -1)
y_label  <- ifelse(arah ==  1,  1.45, 0.48)   # posisi teks
y_ujung  <- ifelse(arah ==  1,  1.28, 0.68)   # ujung garis vertikal
vjust_lb <- ifelse(arah ==  1,  0,    1)        # rata teks

timeline$arah    <- arah
timeline$y_label <- y_label
timeline$y_ujung <- y_ujung
timeline$vjust   <- vjust_lb

ggplot(timeline, aes(x = tahun)) +
  # Garis horizontal utama
  geom_hline(yintercept = 1, color = "gray35", linewidth = 1.2) +
  # Garis vertikal ke label (atas atau bawah)
  geom_segment(aes(xend = tahun, y = 1, yend = y_ujung),
               color = "#1a73e8", linewidth = 0.7) +
  # Titik pada garis
  geom_point(aes(y = 1), size = 4, color = "#1a73e8") +
  # Label peristiwa
  geom_text(aes(y = y_label, label = peristiwa, vjust = vjust),
            size = 3, lineheight = 0.9, fontface = "bold",
            color = "#1a5276") +
  # Tahun di dekat titik (sisi berlawanan dari label)
  geom_text(aes(y = ifelse(arah == 1, 0.88, 1.10), label = tahun),
            size = 2.8, color = "gray30") +
  theme_void() +
  ylim(0.35, 1.75) +
  xlim(1890, 2038) +
  labs(title = "Timeline Perkembangan Psikometri Modern") +
  theme(plot.title = element_text(hjust = 0.5, size = 13,
                                   face = "bold", color = "#2c3e50"))
```


## Mengapa IRT Penting?

### Keterbatasan CTT

Classical Test Theory memiliki beberapa kelemahan fundamental:

::: {.callout-warning title="Keterbatasan CTT"}
1. **Sample-dependent** — Statistik item (tingkat kesulitan, daya beda) berubah tergantung kelompok peserta
2. **Test-dependent** — Skor peserta bergantung pada tes yang digunakan, bukan kemampuan sejatinya
3. **True score tidak terobservasi** — Hanya bisa diestimasikan dengan asumsi ketat
4. **Error seragam** — CTT mengasumsikan *error* pengukuran sama untuk semua level kemampuan
:::

### Keunggulan IRT

::: {.callout-note title="Keunggulan IRT"}
1. **Parameter Invariance** — Parameter item tidak bergantung pada sampel; parameter peserta tidak bergantung pada instrumen
2. **Item Information Function** — Setiap item memberikan informasi berbeda di setiap level kemampuan
3. **Conditional Independence** — Respon terhadap item bersifat independen secara kondisional
4. **Skala Logit** — Kemampuan dan kesulitan diukur pada skala yang sama (logit/theta)
:::

## Konsep Dasar IRT

### Kemampuan Laten (θ)

Dalam IRT, kemampuan peserta dilambangkan dengan **θ** (theta), dinyatakan dalam skala logit dengan:

- Mean = 0
- SD = 1 (umumnya)
- Rentang praktis: −3 hingga +3

### Item Characteristic Curve (ICC)

**ICC** (*Item Characteristic Curve*) atau Kurva Karakteristik Item menggambarkan **probabilitas menjawab benar** sebagai fungsi dari kemampuan θ.

```{r}
#| label: fig-icc-dasar
#| fig-cap: "Contoh Item Characteristic Curve (ICC)"

library(ggplot2)

theta <- seq(-4, 4, by = 0.01)

# Fungsi logistik 1PL
prob_1pl <- function(theta, b) {
  1 / (1 + exp(-(theta - b)))
}

df <- data.frame(
  theta = rep(theta, 3),
  prob  = c(prob_1pl(theta, -1),
            prob_1pl(theta,  0),
            prob_1pl(theta,  1)),
  item  = rep(c("Item Mudah (b = -1)",
                "Item Sedang (b = 0)",
                "Item Sulit (b = +1)"), each = length(theta))
)

ggplot(df, aes(x = theta, y = prob, color = item, linetype = item)) +
  geom_line(linewidth = 1.2) +
  geom_vline(xintercept = 0, linetype = "dashed", color = "gray50") +
  geom_hline(yintercept = 0.5, linetype = "dashed", color = "gray50") +
  scale_color_manual(values = c("#2ecc71", "#3498db", "#e74c3c")) +
  scale_y_continuous(labels = scales::percent, limits = c(0, 1)) +
  labs(
    title = "Item Characteristic Curve (ICC)",
    subtitle = "Model 1PL — Tiga Level Kesulitan",
    x = "Kemampuan (θ)",
    y = "P(benar | θ)",
    color = "Item",
    linetype = "Item"
  ) +
  theme_minimal(base_size = 12) +
  theme(legend.position = "bottom")
```

### Asumsi IRT

IRT bergantung pada tiga asumsi utama:

| Asumsi | Penjelasan | Cara Uji |
|--------|------------|----------|
| **Unidimensionalitas** | Satu faktor laten dominan mengukur semua item | Analisis Faktor, Scree plot |
| **Local Independence** | Respon antar item independen jika θ dikontrol | *Q3 statistic*, *LD χ²* |
| **Monotonisitas** | P(benar) meningkat seiring peningkatan θ | *Mokken scale analysis* |

## Aplikasi IRT di Indonesia

IRT telah diterapkan secara luas di berbagai konteks Indonesia:

- **BKN** — Seleksi CPNS (CAT-BKN berbasis IRT)
- **Kemendikbudristek** — PISA, PIRLS, UN berbasis IRT
- **Perbankan & BUMN** — Seleksi karyawan berbasis kompetensi
- **DJP** — Asesmen kompetensi pegawai

::: {.callout-tip title="Koneksi ke Regulasi"}
Penerapan IRT di asesmen kompetensi ASN relevan dengan **Peraturan BKN No. 411/2025** yang mengatur skala penilaian kompetensi 0–5 untuk jabatan fungsional dan struktural.
:::

## Latihan Mandiri {.unnumbered}

1. Gambarkan ICC untuk item dengan parameter: *b* = 0.5, menggunakan kertas grafik manual.
2. Jelaskan mengapa "parameter invariance" menjadi keunggulan utama IRT dibandingkan CTT.
3. Cari satu contoh penggunaan IRT dalam konteks seleksi ASN di Indonesia.

