# Teori Dasar IRT

## Tiga Asumsi Utama IRT

IRT memiliki tiga asumsi utama yang harus dipenuhi sebelum model dapat diaplikasikan dengan valid:

1.  **Unidimensionalitas** (*Unidimensionality*)
2.  **Local Independence** (*Local Independence*)
3.  **Kesesuaian Model** (*Model-Data Fit*)

Kegagalan memenuhi asumsi ini dapat mengakibatkan estimasi parameter yang bias dan kesimpulan yang keliru.

## Asumsi 1: Unidimensionalitas

Unidimensionalitas berarti semua item dalam tes mengukur **satu konstruk laten yang sama**. Meskipun IRT dalam konteks tertentu dapat diperluas ke multidimensi (MIRT), model standar mensyaratkan dominansi satu dimensi.

### Pengujian dengan Analisis Faktor

```{r}
#| label: uji-unidimensi
#| fig-cap: "Scree plot untuk evaluasi unidimensionalitas"
#| fig-width: 8
#| fig-height: 5

library(mirt)
library(ggplot2)
library(psych)

# Simulasi data unidimensional
set.seed(100)
n <- 600
n_item <- 12

data_uni <- simdata(
  a = matrix(runif(n_item, 0.8, 2.0)),
  d = matrix(
    cbind(runif(n_item,  1.5,  2.5),   # d1 terbesar (threshold termudah)
          runif(n_item,  0.3,  0.8),
          runif(n_item, -0.8, -0.3),
          runif(n_item, -2.5, -1.5)),  # d4 terkecil (threshold tersulit)
    nrow = n_item
  ),
  N = n,
  itemtype = "graded"
)

# Pastikan tidak ada kolom konstan sebelum cor()
data_uni_clean <- data_uni[, apply(data_uni, 2, var) > 0]
n_item_clean   <- ncol(data_uni_clean)

# Scree plot
ev <- eigen(cor(data_uni_clean, use = "pairwise.complete.obs"))$values
df_scree <- data.frame(
  faktor = 1:n_item_clean,
  eigenvalue = ev
)

ggplot(df_scree, aes(x = faktor, y = eigenvalue)) +
  geom_line(color = "#2c7be5", linewidth = 1) +
  geom_point(color = "#2c7be5", size = 3) +
  geom_hline(yintercept = 1, linetype = "dashed", color = "red", alpha = 0.7) +
  annotate("text", x = n_item_clean - 2, y = 1.1, label = "Kaiser Criterion (λ = 1)", 
           color = "red", size = 3.5) +
  scale_x_continuous(breaks = 1:n_item_clean) +
  labs(title = "Scree Plot — Evaluasi Unidimensionalitas",
       subtitle = "Faktor ke-1 mendominasi: indikasi unidimensional",
       x = "Faktor ke-",
       y = "Eigenvalue") +
  theme_minimal(base_size = 12)
```

::: {.callout-important title="Apa yang Ditunjukkan Grafik Ini?"}
**Baca Grafik Ini Seperti Ini**

**Elemen-Elemen Grafik**

**Sumbu X** = urutan faktor (faktor ke-1, ke-2, ke-3, dst.)

**Sumbu Y** = Eigenvalue — ukuran seberapa besar "kekuatan" tiap faktor menjelaskan variasi data

**Garis merah putus-putus** = Kaiser Criterion (λ = 1) — garis batas standar

**Baca Langkah per Langkah**

**① Lihat Faktor ke-1 Dulu**

```         
Faktor ke-1  →  Eigenvalue ≈ 4.9 
Faktor ke-2  →  Eigenvalue ≈ 0.85
```

Faktor pertama **jauh lebih besar** dari faktor kedua. Ini disebut **"dominant first factor"** — tanda kuat bahwa data unidimensional.

**② Perhatikan "Siku" (Elbow)\
**"Siku" atau patahan tajam terjadi **antara faktor 1 dan faktor 2**. Faktor yang berada **sebelum siku** itulah yang bermakna. Di sini hanya **1 faktor** yang bermakna → unidimensional.\
\
**③ Bandingkan dengan Garis Kaiser (λ = 1)**

Aturan Kaiser: faktor yang eigenvalue-nya **di atas 1** dianggap bermakna.\

```         
Faktor ke-1  →  ≈ 4.9  →  DI ATAS 1  ✅ bermakna 
Faktor ke-2  →  ≈ 0.85 →  DI BAWAH 1 ❌ tidak bermakna 
Faktor 3-12  →  semua < 1            ❌ tidak bermakna
```

Hanya **1 faktor** yang melewati garis merah → mendukung unidimensionalitas.\
\
Kesimpulan Grafik Ini

| Indikator             | Hasil                            | Status |
|-----------------------|----------------------------------|--------|
| Dominant first factor | Eigenvalue 1 = 4.9, jauh dominan | ✅     |
| Siku tajam            | Terjadi antara faktor 1 dan 2    | ✅     |
| Kaiser Criterion      | Hanya faktor 1 yang λ \> 1       | ✅     |
| Faktor 2–12           | Datar dan mepet satu sama lain   | ✅     |

>  **Kesimpulan: Data menunjukkan bukti kuat unidimensionalitas — asumsi IRT terpenuhi, analisis dapat dilanjutkan.**

**Catatan Penting**

Scree Plot saja **tidak cukup** — idealnya dikombinasikan dengan:

-    **Rasio eigenvalue** faktor 1 vs faktor 2 (idealnya \> 3.0, di sini ≈ 4.9/0.85 = **5.76** ✅ sangat kuat)

-    **Parallel Analysis** untuk konfirmasi lebih ketat

-    **RMSEA/CFI** dari Confirmatory Factor Analysis (CFA)
:::

### Rasio Eigenvalue dan Indeks ECV

Kriteria unidimensionalitas yang umum digunakan:

```{r}
#| label: tbl-indeks-unidimensi
#| tbl-cap: "Indeks evaluasi unidimensionalitas"

library(knitr)
library(kableExtra)

# Hitung rasio dan ECV
ev_ratio <- ev[1] / ev[2]
var_explained <- ev / sum(ev) * 100

# Essential Unidimensionality dengan MIRT
model_1f <- mirt(data_uni_clean, 1, itemtype = "graded", verbose = FALSE)
model_2f <- mirt(data_uni_clean, 2, itemtype = "graded", verbose = FALSE)

# Perbandingan fit
fit_anova <- anova(model_1f, model_2f)
chi2_diff  <- tryCatch(fit_anova[2, "X2"], error = function(e) NA)

indeks <- data.frame(
  Indeks = c(
    "Eigenvalue Faktor 1",
    "Eigenvalue Faktor 2",
    "Rasio EV1/EV2",
    "Varians dijelaskan F1",
    "Varians dijelaskan F2",
    "χ² perbedaan (1F vs 2F)"
  ),
  Nilai = c(
    round(ev[1], 3),
    round(ev[2], 3),
    round(ev_ratio, 3),
    paste0(round(var_explained[1], 1), "%"),
    paste0(round(var_explained[2], 1), "%"),
    ifelse(is.na(chi2_diff), "N/A", round(chi2_diff, 3))
  ),
  Kriteria = c(
    "> 3 (dominan)",
    "< 1.5 (minor)",
    "> 3 (baik), > 5 (sangat baik)",
    "> 30% (unidimensional)",
    "< 10% (minor)",
    "p > .05 (model 1F tidak lebih buruk)"
  ),
  Interpretasi = c(
    ifelse(ev[1] > 3, "✓ Terpenuhi", "✗ Perlu perhatian"),
    ifelse(ev[2] < 1.5, "✓ Terpenuhi", "✗ Perlu perhatian"),
    ifelse(ev_ratio > 3, "✓ Terpenuhi", "✗ Perlu perhatian"),
    ifelse(var_explained[1] > 30, "✓ Terpenuhi", "✗ Perlu perhatian"),
    ifelse(var_explained[2] < 10, "✓ Terpenuhi", "✗ Perlu perhatian"),
    "Lihat nilai p"
  )
)

kable(indeks, booktabs = TRUE) |>
  kable_styling(bootstrap_options = c("striped", "hover"),
                full_width = TRUE) |>
  column_spec(1, bold = TRUE) |>
  column_spec(4, color = ifelse(grepl("✓", indeks$Interpretasi), "green", "red")) |>
  row_spec(0, bold = TRUE, background = "#2c7be5", color = "white")
```

## Asumsi 2: Local Independence

**Local Independence** berarti, setelah mengontrol kemampuan laten (θ), respons terhadap satu item tidak berkorelasi dengan respons terhadap item lain.

Secara matematis: $$P(X_1 = x_1, X_2 = x_2, \ldots, X_n = x_n | \theta) = \prod_{j=1}^{n} P(X_j = x_j | \theta)$$

### Pengujian Local Independence dengan Q3

Statistik **Q3** dari Yen (1984) adalah ukuran korelasi residual antar item setelah mengontrol θ:

```{r}
#| label: uji-local-independence
#| fig-cap: "Heatmap Q3 statistic untuk deteksi local dependence"
#| fig-width: 8
#| fig-height: 7

library(mirt)

# Hitung Q3 statistics
residuals_q3 <- residuals(model_1f, type = "Q3", verbose = FALSE)

# Konversi ke matrix
q3_mat <- as.matrix(residuals_q3)

# Visualisasi heatmap
library(ggplot2)
library(reshape2)

q3_df <- melt(q3_mat)
colnames(q3_df) <- c("Item_i", "Item_j", "Q3")

ggplot(q3_df, aes(x = Item_i, y = Item_j, fill = Q3)) +
  geom_tile(color = "white") +
  geom_text(aes(label = round(Q3, 2)), size = 3, color = "black") +
  scale_fill_gradient2(
    low = "#2ecc71", mid = "white", high = "#e74c3c",
    midpoint = -0.05, limits = c(-0.5, 0.5),
    name = "Q3\nStatistic"
  ) +
  labs(title = "Q3 Statistic — Deteksi Local Dependence",
       subtitle = "Nilai |Q3| > 0.20 mengindikasikan local dependence bermasalah",
       x = "Item", y = "Item") +
  theme_minimal(base_size = 11) +
  theme(axis.text.x = element_text(angle = 45, hjust = 1))
```

::: callout-warning
## Panduan Interpretasi Q3

-   **\|Q3\| \< 0.10**: Tidak ada masalah local dependence
-   **\|Q3\| 0.10 – 0.20**: Perlu perhatian, interpretasi dengan hati-hati
-   **\|Q3\| \> 0.20**: Indikasi local dependence, pertimbangkan revisi item atau model alternatif
:::

## Asumsi 3: Kesesuaian Model (Model-Data Fit)

Model yang dipilih harus sesuai dengan data. Ini diuji melalui berbagai statistik fit yang akan dibahas lebih detail di @sec-analisis-fit.

### Ringkasan Pengujian Asumsi

```{r}
#| label: fungsi-uji-asumsi
#| eval: false

# Fungsi komprehensif untuk uji asumsi IRT
uji_asumsi_irt <- function(data, model_fit) {
  cat("=== LAPORAN PENGUJIAN ASUMSI IRT ===\n\n")
  
  # 1. Unidimensionalitas
  cat("1. UNIDIMENSIONALITAS\n")
  ev <- eigen(cor(data))$values
  cat("   Eigenvalue F1:", round(ev[1], 3), "\n")
  cat("   Eigenvalue F2:", round(ev[2], 3), "\n")
  cat("   Rasio EV1/EV2:", round(ev[1]/ev[2], 3), "\n")
  cat("   Varians F1:", round(ev[1]/sum(ev)*100, 1), "%\n\n")
  
  # 2. Local Independence
  cat("2. LOCAL INDEPENDENCE (Q3)\n")
  q3 <- residuals(model_fit, type = "Q3", verbose = FALSE)
  max_q3 <- max(abs(q3[upper.tri(q3)]))
  cat("   Q3 maksimum:", round(max_q3, 3), "\n")
  n_problematic <- sum(abs(q3[upper.tri(q3)]) > 0.20)
  cat("   Pasang item dengan |Q3| > 0.20:", n_problematic, "\n\n")
  
  # 3. Model Fit
  cat("3. MODEL FIT\n")
  m2 <- M2(model_fit, na.rm = TRUE)
  cat("   M2:", round(m2$M2, 3), "\n")
  cat("   df:", m2$df, "\n")
  cat("   p-value:", round(m2$p, 4), "\n")
  cat("   RMSEA:", round(m2$RMSEA, 4), "\n")
  cat("   CFI:", round(m2$CFI, 4), "\n")
  cat("   TLI:", round(m2$TLI, 4), "\n")
}

# Penggunaan
uji_asumsi_irt(data_uni, model_1f)
```

## Solusi Ketika Asumsi Tidak Terpenuhi

```{r}
#| label: tbl-solusi-asumsi
#| tbl-cap: "Strategi mengatasi pelanggaran asumsi IRT"

solusi <- data.frame(
  Masalah = c(
    "Multidimensional",
    "Multidimensional",
    "Local Dependence",
    "Local Dependence",
    "Model Fit Buruk"
  ),
  Solusi = c(
    "Gunakan MIRT (Multidimensional IRT)",
    "Pisahkan menjadi subtes unidimensional",
    "Hapus salah satu item yang berkorelasi",
    "Bundling item menjadi testlet",
    "Ganti model (misal: GRM → GPCM)"
  ),
  Package_R = c(
    "mirt (model=2 atau lebih)",
    "mirt (analisis per subdimensi)",
    "Revisi instrumen",
    "mirt (testlet model)",
    "mirt dengan itemtype berbeda"
  )
)

kable(solusi, booktabs = TRUE,
      col.names = c("Masalah", "Solusi", "Implementasi R")) |>
  kable_styling(bootstrap_options = c("striped", "hover")) |>
  column_spec(1, bold = TRUE) |>
  collapse_rows(columns = 1, valign = "top") |>
  row_spec(0, bold = TRUE, background = "#2c7be5", color = "white")
```

## Rangkuman

Pengujian asumsi IRT adalah langkah kritis sebelum estimasi parameter. Ingat urutan pengujian:

1.  **Unidimensionalitas** → Scree plot + rasio eigenvalue + perbandingan model 1F vs 2F
2.  **Local Independence** → Q3 statistics, pastikan tidak ada \|Q3\| \> 0.20 yang bermasalah
3.  **Model Fit** → M2, RMSEA, CFI (dibahas lebih lanjut di @sec-analisis-fit) \## Model Logistik IRT

Semua model IRT dikembangkan dari **model logistik**. Probabilitas menjawab benar diformulasikan sebagai:

### Model Logistik Umum (3PL)

$$P(X_{ij} = 1 \mid \theta_j) = c_i + (1 - c_i) \cdot \frac{e^{Da_i(\theta_j - b_i)}}{1 + e^{Da_i(\theta_j - b_i)}}$$

Di mana:

| Parameter | Simbol | Nama                    | Rentang                           |
|------------------|------------------|------------------|--------------------|
| Kemampuan | θ      | *Theta* / Ability       | −∞ hingga +∞ (praktis: −3 s/d +3) |
| Kesulitan | *b*    | *Difficulty / Location* | −3 hingga +3                      |
| Daya beda | *a*    | *Discrimination*        | 0 hingga +3 (umumnya 0.5–2.0)     |
| Tebakan   | *c*    | *Pseudo-guessing*       | 0 hingga 1 (umumnya \< 0.35)      |
| Konstanta | *D*    | Scaling factor          | 1.0 atau 1.702                    |

## Parameter Kesulitan (b)

Parameter **b** menentukan di mana pada skala θ probabilitas menjawab benar adalah 50% (untuk model 1PL dan 2PL).

```{r}
#| label: fig-parameter-b
#| fig-cap: "Pengaruh Parameter Kesulitan (b) terhadap ICC"

library(ggplot2)

theta <- seq(-4, 4, by = 0.05)

icc_1pl <- function(theta, b) 1 / (1 + exp(-(theta - b)))

df_b <- data.frame(
  theta = rep(theta, 5),
  prob  = c(icc_1pl(theta, -2), icc_1pl(theta, -1),
            icc_1pl(theta, 0),  icc_1pl(theta, 1),
            icc_1pl(theta, 2)),
  b_val = factor(rep(c("b = -2", "b = -1", "b = 0", "b = +1", "b = +2"),
                     each = length(theta)),
                 levels = c("b = -2","b = -1","b = 0","b = +1","b = +2"))
)

ggplot(df_b, aes(x = theta, y = prob, color = b_val)) +
  geom_line(linewidth = 1.1) +
  geom_hline(yintercept = 0.5, linetype = "dashed", color = "gray60") +
  scale_color_brewer(palette = "RdYlBu", direction = -1) +
  scale_y_continuous(labels = scales::percent, limits = c(0,1)) +
  labs(title = "Pengaruh Parameter Kesulitan (b)",
       subtitle = "a = 1.0 (tetap), c = 0 — Kurva bergeser kanan saat item makin sulit",
       x = "Kemampuan (θ)", y = "P(benar | θ)", color = "Parameter b") +
  theme_minimal(base_size = 12) +
  theme(legend.position = "right")
```

::: {.callout-important title="Apa yang Ditunjukkan Grafik Ini?"}
**Baca Grafik Ini Seperti Ini**

**Sumbu X (horizontal)** = Kemampuan peserta (θ/theta)

-   Makin ke kanan → peserta makin pintar/mampu

-   Skala -4 sampai +4, rata-rata orang berada di sekitar 0

**Sumbu Y (vertikal)** = Peluang menjawab BENAR

-   Makin ke atas → makin besar kemungkinan benar

**Setiap kurva** = Satu soal dengan tingkat kesulitan berbeda

**Kunci Membaca: Perhatikan Garis Putus-Putus 50%**

Garis horizontal putus-putus di angka 50% adalah titik kunci yaitu titik di mana seorang peserta punya peluang 50:50 untuk menjawab benar.

**Titik ini persis berada di nilai b soal tersebut.**

| Kurva | Nilai b | Artinya | Siapa yang bisa jawab? |
|------------------|------------------|------------------|------------------|
| 🔵 Biru tua | b = -2 | Sangat mudah | Bahkan orang berkemampuan rendah pun bisa |
| 🩵 Biru muda | b = -1 | Mudah | Orang rata-rata ke bawah pun berpeluang besar |
| 🟡 Kuning | b = 0 | Sedang | Orang berkemampuan rata-rata punya peluang 50% |
| 🟠 Oranye | b = +1 | Sulit | Baru orang di atas rata-rata yang bisa |
| 🔴 Merah | b = +2 | Sangat sulit | Hanya orang berkemampuan sangat tinggi yang bisa |

**Analogi Supaya Gampang**

Bayangkan kamu punya **5 anak tangga** dengan ketinggian berbeda:

-   Anak tangga biru (b = -2) = **Tangga pendek** → anak kecil pun bisa lompati

-   Anak tangga merah (b = +2) = **Tangga tinggi** → hanya atlet yang bisa lompati

Kurva bergeser ke **kanan** = soal makin sulit = butuh kemampuan lebih tinggi untuk punya peluang 50% menjawab benar.

**Pesan Penting dari Grafik Ini**

**Parameter b tidak mengubah bentuk kurva, hanya menggeser posisinya.**

Semua kurva bentuknya sama persis (karena a = 1.0 tetap), hanya lokasinya yang berbeda. Ini berarti:

-   Soal mudah (b negatif) → cocok untuk membedakan peserta berkemampuan rendah

-   Soal sulit (b positif) → cocok untuk membedakan peserta berkemampuan tinggi

-   Soal dengan b = 0 → paling informatif untuk peserta rata-rata

Inilah keunggulan IRT dibanding CTT: **kita bisa tahu untuk siapa setiap soal paling berguna!**
:::

## Parameter Daya Beda (a)

Parameter **a** menentukan **kemiringan (slope)** ICC. Semakin besar nilai *a*, semakin curam ICC, dan semakin baik item membedakan peserta.

```{r}
#| label: fig-parameter-a
#| fig-cap: "Pengaruh Parameter Daya Beda (a) terhadap ICC"

icc_2pl <- function(theta, a, b) 1 / (1 + exp(-a * (theta - b)))

df_a <- data.frame(
  theta = rep(theta, 4),
  prob  = c(icc_2pl(theta, 0.5, 0), icc_2pl(theta, 1.0, 0),
            icc_2pl(theta, 1.5, 0), icc_2pl(theta, 2.5, 0)),
  a_val = factor(rep(c("a = 0.5 (lemah)", "a = 1.0 (sedang)",
                       "a = 1.5 (baik)", "a = 2.5 (sangat baik)"),
                     each = length(theta)))
)

ggplot(df_a, aes(x = theta, y = prob, color = a_val)) +
  geom_line(linewidth = 1.1) +
  geom_hline(yintercept = 0.5, linetype = "dashed", color = "gray60") +
  scale_color_manual(values = c("#bdc3c7","#3498db","#2ecc71","#e74c3c")) +
  scale_y_continuous(labels = scales::percent, limits = c(0,1)) +
  labs(title = "Pengaruh Parameter Daya Beda (a)",
       subtitle = "b = 0 (tetap), c = 0 — Semakin besar a, kurva semakin curam",
       x = "Kemampuan (θ)", y = "P(benar | θ)", color = "Parameter a") +
  theme_minimal(base_size = 12) +
  theme(legend.position = "right")
```

::: {.callout-important title="Apa yang Ditunjukkan Grafik Ini?"}
**Perbedaan Utama dari Grafik Sebelumnya**

Kalau grafik parameter **b** tadi soal "**seberapa sulit soalnya**" (kurva bergeser kanan-kiri), maka grafik parameter **a** ini soal "**seberapa tajam soal membedakan orang**" yang terlihat dari kemiringan kurva.

Perhatikan: semua kurva **bertemu di titik yang sama (θ = 0, peluang 50%)** karena b = 0 tetap untuk semua. Yang berbeda hanya **kecuramannya**.

**Baca Setiap Kurva**

| Kurva      | Nilai a | Kemiringan    | Artinya                                  |
|-----------------|-----------------|-----------------|---------------------|
| ⬜ Abu-abu | a = 0.5 | Landai sekali | Soal **tidak bisa membedakan** peserta   |
| 🔵 Biru    | a = 1.0 | Sedang        | Soal **cukup bisa membedakan**           |
| 🟢 Hijau   | a = 1.5 | Curam         | Soal **baik dalam membedakan**           |
| 🔴 Merah   | a = 2.5 | Sangat curam  | Soal **sangat tajam membedakan** peserta |

**Analogi: Soal Seperti Lampu Sorot**

Bayangkan soal sebagai lampu sorot yang menerangi peserta di sekitar titik kemampuan tertentu:

-   **a rendah (abu-abu)** = Lampu sorot yang **menyebar lebar** → menerangi semua orang hampir sama → tidak bisa membedakan siapa pintar siapa tidak

-   **a tinggi (merah)** = Lampu sorot yang **sangat fokus dan tajam** → hanya menerangi orang di sekitar θ = 0 → bisa dengan tepat memisahkan "yang mampu" dan "yang tidak mampu"

**Implikasi Praktis untuk Asesmen**

> **Soal yang bagus bukan cuma yang bisa dijawab, tapi yang bisa MEMISAHKAN peserta secara tepat.**

-   **a \< 0.5** → Soal bermasalah, perlu direvisi atau dibuang

-   **a 0.5–1.0** → Daya beda lemah–sedang

-   **a \> 1.5** → Daya beda baik, ideal untuk seleksi

-   **a \> 3.0** → Hati-hati! Terlalu curam bisa jadi soal bergantung pada satu "trik" tertentu

**Ringkasan Perbedaan Parameter a vs b**

|   | Parameter b | Parameter a |
|------------------------|------------------------|------------------------|
| **Mengubah** | Posisi kurva (kiri-kanan) | Kemiringan kurva (landai-curam) |
| **Pertanyaannya** | "Seberapa sulit soal ini?" | "Seberapa tajam soal ini memilah peserta?" |
| **Analogi** | Ketinggian anak tangga | Ketajaman pisau |

Dua parameter ini bekerja **bersama-sama** untuk menentukan kualitas sebuah item dalam IRT!
:::

## Parameter Tebakan (c)

Parameter **c** (*pseudo-guessing*) merepresentasikan probabilitas minimum menjawab benar, bahkan bagi peserta dengan kemampuan sangat rendah. Relevan terutama untuk tes pilihan ganda.

```{r}
#| label: fig-parameter-c
#| fig-cap: "Pengaruh Parameter Tebakan (c) terhadap ICC"

icc_3pl <- function(theta, a, b, c) c + (1-c) / (1 + exp(-a * (theta - b)))

df_c <- data.frame(
  theta = rep(theta, 4),
  prob  = c(icc_3pl(theta, 1, 0, 0.00),
            icc_3pl(theta, 1, 0, 0.10),
            icc_3pl(theta, 1, 0, 0.20),
            icc_3pl(theta, 1, 0, 0.33)),
  c_val = factor(rep(c("c = 0.00 (no guessing)",
                       "c = 0.10",
                       "c = 0.20",
                       "c = 0.33 (1 dari 3)"),
                     each = length(theta)))
)

ggplot(df_c, aes(x = theta, y = prob, color = c_val)) +
  geom_line(linewidth = 1.1) +
  scale_color_manual(values = c("#2c3e50","#3498db","#f39c12","#e74c3c")) +
  scale_y_continuous(labels = scales::percent, limits = c(0,1)) +
  labs(title = "Pengaruh Parameter Tebakan (c)",
       subtitle = "a = 1.0, b = 0 (tetap) — Batas bawah ICC naik sesuai nilai c",
       x = "Kemampuan (θ)", y = "P(benar | θ)", color = "Parameter c") +
  theme_minimal(base_size = 12) +
  theme(legend.position = "right")
```

## Item Information Function (IIF)

**IIF** (*Item Information Function*) menggambarkan seberapa banyak **informasi** yang diberikan item pada setiap level θ. Semakin tinggi informasi, semakin kecil error pengukuran.

$$I_i(\theta) = \frac{[P'_i(\theta)]^2}{P_i(\theta) \cdot Q_i(\theta)}$$

```{r}
#| label: fig-iif
#| fig-cap: "Item Information Function (IIF)"

# IIF untuk model 2PL
iif_2pl <- function(theta, a, b) {
  p <- icc_2pl(theta, a, b)
  q <- 1 - p
  (a^2 * p * q)
}

df_iif <- data.frame(
  theta = rep(theta, 3),
  info  = c(iif_2pl(theta, 0.5, 0),
            iif_2pl(theta, 1.0, 0),
            iif_2pl(theta, 2.0, 0)),
  item  = rep(c("a=0.5 (daya beda rendah)",
                "a=1.0 (daya beda sedang)",
                "a=2.0 (daya beda tinggi)"), each = length(theta))
)

ggplot(df_iif, aes(x = theta, y = info, color = item)) +
  geom_line(linewidth = 1.1) +
  scale_color_manual(values = c("#bdc3c7","#3498db","#e74c3c")) +
  labs(title = "Item Information Function (IIF)",
       subtitle = "b = 0 (tetap) — Informasi maksimal pada θ = b",
       x = "Kemampuan (θ)", y = "Informasi Item I(θ)", color = "Item") +
  theme_minimal(base_size = 12) +
  theme(legend.position = "bottom")
```

::: {.callout-important title="Apa yang Ditunjukkan Grafik Ini?"}
**Penjelasan Grafik: Item Information Function (IIF)**

**Konsep Baru: "Informasi" Itu Apa?**

Setelah kita paham parameter **b** (kesulitan) dan **a** (daya beda), sekarang muncul pertanyaan yang lebih dalam:

> **"Di titik kemampuan mana sebuah soal paling berguna?"**

Itulah yang diukur oleh **Item Information Function (IIF)**: seberapa banyak "informasi" atau **kegunaan diagnostik** yang diberikan sebuah soal untuk mengukur peserta di level kemampuan tertentu.

**Cara membaca Grafik Ini**

**Sumbu X** = Kemampuan peserta (θ), dari sangat rendah (-4) hingga sangat tinggi (+4)

**Sumbu Y** = Jumlah informasi yang diberikan soal — **makin tinggi = soal makin berguna** di titik kemampuan itu

Semua kurva **puncaknya di θ = 0** karena b = 0 untuk semua soal.

**Perbandingan Tiga Soal**

| Kurva | Daya Beda (a) | Bentuk Kurva | Artinya |
|------------------|------------------|------------------|------------------|
| ⬜ Abu-abu | a = 0.5 (rendah) | Sangat landai & datar | Soal hampir tidak berguna di mana pun |
| 🔵 Biru | a = 1.0 (sedang) | Agak menonjol di tengah | Soal cukup berguna, tapi menyebar luas |
| 🔴 Merah | a = 2.0 (tinggi) | Sangat tinggi & lancip | Soal sangat berguna, tapi hanya di sekitar θ = 0 |

**Analogi: Soal Seperti Dokter Spesialis**

Bayangkan setiap soal adalah seorang **dokter** yang bertugas "mendiagnosis" kemampuan peserta:

-   **Abu-abu (a = 0.5)** = Dokter umum yang **tidak terlalu ahli** di bidang apapun. Semua pasien ditangani dengan kemampuan yang sama-sama biasa.

-   **Biru (a = 1.0)** = Dokter spesialis dengan keahlian **cukup**, bisa mendiagnosis lebih banyak jenis pasien meski tidak sempurna.

-   **Merah (a = 2.0)** = Dokter **super spesialis** yang sangat ahli — diagnosisnya sangat akurat, tapi **hanya untuk pasien dengan kondisi tertentu** (di sekitar θ = 0). Untuk pasien yang terlalu ekstrem (θ = -3 atau +3), dia hampir tidak berguna.

**Dua Pelajaran Penting dari Grafik Ini**

**1. Makin tinggi a, makin tinggi puncak informasi**

> Soal merah (a=2.0) puncaknya mencapai **1.00**, jauh di atas soal biru (0.25) dan abu-abu (\~0.06). Artinya soal dengan daya beda tinggi memberikan informasi yang **jauh lebih banyak** di titik optimalnya.

**2. Tapi ada trade-off: makin tinggi a, makin sempit jangkauannya**

> Soal merah sangat tajam di θ = 0, tapi di θ = ±2 informasinya sudah mendekati nol. Sementara soal biru, walaupun puncaknya lebih rendah, **menyebar lebih luas** — masih berguna untuk rentang kemampuan yang lebih beragam.

**Implikasi untuk Merancang Tes**

> Inilah mengapa dalam IRT kita tidak cukup hanya punya satu soal bagus — kita butuh **bank soal yang beragam**!

> Tujuan tes seleksi ketat → butuh soal a tinggi, b tinggi Tujuan tes diagnostik luas → butuh soal dengan b beragam Tujuan adaptive testing → pilih soal yang IIF-nya puncak tepat di estimasi θ peserta saat itu
:::
