---
title: "Analisis Soal Classical Test Theory (CTT)"
author: "Aswin Januarsjaf"
date: today
format:
  html:
    toc: true
    toc-depth: 3
    number-sections: true
    theme: cosmo
    code-fold: true
    code-tools: true
execute:
  echo: true
  warning: false
  message: false
---

## Pendahuluan

**Classical Test Theory (CTT)** mengevaluasi kualitas soal melalui tiga indeks utama:

| Indeks | Simbol | Rentang | Kriteria Baik |
|--------|--------|---------|---------------|
| Tingkat Kesulitan | $p$ | 0 – 1 | 0.30 – 0.70 |
| Daya Beda | $D$ / $r_{pbis}$ | −1 – +1 | ≥ 0.30 |
| Reliabilitas (Alpha) | $\alpha$ | 0 – 1 | ≥ 0.70 |

---

## Data Simulasi

Kita gunakan data simulasi **30 peserta × 10 soal** pilihan ganda (skor 0/1).

```{r}
#| label: setup

library(dplyr)
library(ggplot2)
library(knitr)
library(kableExtra)

set.seed(42)

n_peserta <- 30
n_soal    <- 10

# Simulasi kemampuan peserta (bervariasi)
theta <- rnorm(n_peserta, mean = 0, sd = 1)

# Tingkat kesulitan soal (bervariasi sengaja ada yg mudah, sedang, sulit)
p_true <- c(0.85, 0.75, 0.65, 0.55, 0.50, 0.45, 0.35, 0.25, 0.15, 0.10)

# Generate respon (soal lebih mudah = peluang benar lebih tinggi)
data_soal <- sapply(p_true, function(p) {
  # Simulasi dengan variasi kemampuan peserta
  p_adj <- plogis(qlogis(p) + theta * 0.8)
  rbinom(n_peserta, 1, p_adj)
})

colnames(data_soal) <- paste0("Soal_", sprintf("%02d", 1:n_soal))
rownames(data_soal) <- paste0("Peserta_", sprintf("%02d", 1:n_peserta))

# Tampilkan 6 baris pertama
kable(data_soal[1:6, ],
      caption = "Contoh Data Respon (6 peserta pertama)",
      align = "c") |>
  kable_styling(bootstrap_options = c("striped", "hover"),
                full_width = FALSE)
```

---

## Statistik Deskriptif

```{r}
#| label: fig-skor-total
#| fig-cap: "Distribusi Skor Total Peserta"

skor_total <- rowSums(data_soal)

cat("=== STATISTIK SKOR TOTAL ===\n")
cat(sprintf("Jumlah peserta : %d\n", n_peserta))
cat(sprintf("Jumlah soal    : %d\n", n_soal))
cat(sprintf("Mean skor      : %.2f  (%.0f%%)\n",
            mean(skor_total), mean(skor_total)/n_soal*100))
cat(sprintf("SD skor        : %.2f\n", sd(skor_total)))
cat(sprintf("Min – Maks     : %d – %d\n", min(skor_total), max(skor_total)))

ggplot(data.frame(skor = skor_total), aes(x = skor)) +
  geom_histogram(binwidth = 1, fill = "#3498db",
                 color = "white", alpha = 0.85) +
  geom_vline(xintercept = mean(skor_total),
             linetype = "dashed", color = "#e74c3c", linewidth = 1.2) +
  annotate("label", x = mean(skor_total) + 0.3, y = 5,
           label = sprintf("Mean = %.1f", mean(skor_total)),
           fill = "white", color = "#e74c3c", size = 3.5) +
  scale_x_continuous(breaks = 0:n_soal) +
  labs(title = "Distribusi Skor Total",
       x = "Skor Total", y = "Jumlah Peserta") +
  theme_minimal(base_size = 13)
```

---

## Analisis Per Soal

### Tingkat Kesulitan (p)

$$p_i = \frac{\sum X_i}{N}$$

Proporsi peserta yang menjawab benar soal $i$.

```{r}
#| label: tingkat-kesulitan

p_empiris <- colMeans(data_soal)

kategori_p <- cut(p_empiris,
  breaks = c(0, 0.30, 0.70, 1),
  labels = c("Sulit (p < .30)", "Sedang (.30–.70)", "Mudah (p > .70)"),
  include.lowest = TRUE
)

df_tk <- data.frame(
  Soal      = names(p_empiris),
  p         = round(p_empiris, 3),
  Kategori  = kategori_p
)

kable(df_tk,
      col.names = c("Soal", "Tingkat Kesulitan (p)", "Kategori"),
      align = "c",
      caption = "Tingkat Kesulitan per Soal") |>
  kable_styling(bootstrap_options = c("striped", "hover"),
                full_width = FALSE) |>
  row_spec(which(df_tk$Kategori == "Sulit (p < .30)"),
           background = "#fdecea") |>
  row_spec(which(df_tk$Kategori == "Sedang (.30–.70)"),
           background = "#e8f5e9") |>
  row_spec(which(df_tk$Kategori == "Mudah (p > .70)"),
           background = "#ebf5fb")
```

### Daya Beda (Point-Biserial)

$$r_{pbis} = \frac{\bar{X}_B - \bar{X}_S}{s_X} \sqrt{\frac{p \cdot q}{1}}$$

Korelasi antara skor soal dengan skor total. Soal yang baik membedakan peserta berkemampuan tinggi dari rendah.

```{r}
#| label: daya-beda

r_pbis <- sapply(1:n_soal, function(i) {
  cor(data_soal[, i], skor_total)
})
names(r_pbis) <- colnames(data_soal)

kategori_db <- cut(r_pbis,
  breaks = c(-Inf, 0.10, 0.20, 0.30, Inf),
  labels = c("Buang (< .10)", "Revisi (.10–.19)",
             "Pertimbangkan (.20–.29)", "Baik (>= .30)")
)

df_db <- data.frame(
  Soal     = names(r_pbis),
  r_pbis   = round(r_pbis, 3),
  Kategori = kategori_db
)

kable(df_db,
      col.names = c("Soal", "r Point-Biserial", "Kategori Daya Beda"),
      align = "c",
      caption = "Daya Beda per Soal") |>
  kable_styling(bootstrap_options = c("striped", "hover"),
                full_width = FALSE) |>
  row_spec(which(df_db$Kategori == "Buang (< .10)"),
           background = "#fdecea", bold = TRUE) |>
  row_spec(which(df_db$Kategori == "Revisi (.10–.19)"),
           background = "#fef9e7") |>
  row_spec(which(df_db$Kategori == "Baik (>= .30)"),
           background = "#e8f5e9")
```

### Visualisasi: Peta Item CTT

```{r}
#| label: fig-peta-item
#| fig-cap: "Peta Item: Tingkat Kesulitan vs Daya Beda"
#| fig-height: 5

df_peta <- data.frame(
  Soal     = colnames(data_soal),
  p        = p_empiris,
  r_pbis   = r_pbis,
  Keputusan = case_when(
    r_pbis < 0.10                        ~ "Buang",
    r_pbis < 0.20                        ~ "Revisi",
    p_empiris < 0.30 | p_empiris > 0.70 ~ "Perhatikan Kesulitan",
    TRUE                                  ~ "Pertahankan"
  )
)

ggplot(df_peta, aes(x = p, y = r_pbis,
                     color = Keputusan, label = Soal)) +
  # Zona optimal
  annotate("rect", xmin = 0.30, xmax = 0.70,
           ymin = 0.30, ymax = Inf,
           fill = "#27ae60", alpha = 0.07) +
  annotate("text", x = 0.50, y = 0.85,
           label = "Zona Optimal", color = "#27ae60",
           fontface = "bold", size = 4) +
  geom_vline(xintercept = c(0.30, 0.70),
             linetype = "dashed", color = "gray60") +
  geom_hline(yintercept = 0.30,
             linetype = "dashed", color = "gray60") +
  geom_point(size = 5, alpha = 0.85) +
  geom_text(vjust = -0.8, size = 3.2, fontface = "bold") +
  scale_color_manual(values = c(
    "Pertahankan"           = "#27ae60",
    "Perhatikan Kesulitan"  = "#f39c12",
    "Revisi"                = "#e67e22",
    "Buang"                 = "#e74c3c"
  )) +
  scale_x_continuous(limits = c(0, 1),
                     labels = scales::percent_format()) +
  labs(
    title    = "Peta Item — Analisis CTT",
    subtitle = "Zona hijau = soal ideal (p: .30–.70, r >= .30)",
    x        = "Tingkat Kesulitan (p)",
    y        = "Daya Beda (r point-biserial)",
    color    = "Keputusan"
  ) +
  theme_minimal(base_size = 13) +
  theme(legend.position = "bottom")
```

---

## Reliabilitas

### Cronbach Alpha

$$\alpha = \frac{k}{k-1} \left(1 - \frac{\sum \sigma^2_i}{\sigma^2_X}\right)$$

```{r}
#| label: reliabilitas

# Hitung alpha secara manual
k          <- n_soal
var_item   <- apply(data_soal, 2, var)
var_total  <- var(skor_total)
alpha      <- (k / (k - 1)) * (1 - sum(var_item) / var_total)

# Alpha jika item dihapus
alpha_jika_hapus <- sapply(1:k, function(i) {
  skor_tanpa_i <- rowSums(data_soal[, -i])
  var_item_i   <- apply(data_soal[, -i], 2, var)
  var_tot_i    <- var(skor_tanpa_i)
  ((k-1) / (k-2)) * (1 - sum(var_item_i) / var_tot_i)
})

cat(sprintf("Cronbach Alpha  : %.3f\n", alpha))
cat(sprintf("Interpretasi    : %s\n",
    ifelse(alpha >= 0.90, "Sangat Baik (>= .90)",
    ifelse(alpha >= 0.80, "Baik (.80–.89)",
    ifelse(alpha >= 0.70, "Cukup (.70–.79)",
           "Perlu perbaikan (< .70)")))))

df_alpha <- data.frame(
  Soal              = colnames(data_soal),
  Alpha_jika_hapus  = round(alpha_jika_hapus, 3),
  Sinyal            = ifelse(alpha_jika_hapus > alpha,
                             "Naik jika dihapus", "Turun jika dihapus")
)

kable(df_alpha,
      col.names = c("Soal", "Alpha Jika Dihapus", "Sinyal"),
      align = "c",
      caption = sprintf("Alpha Cronbach = %.3f | Alpha Jika Item Dihapus", alpha)) |>
  kable_styling(bootstrap_options = c("striped", "hover"),
                full_width = FALSE) |>
  row_spec(which(df_alpha$Sinyal == "Naik jika dihapus"),
           background = "#fdecea")
```

---

## Rekomendasi Final

```{r}
#| label: tbl-rekomendasi
#| echo: false

df_final <- data.frame(
  Soal      = colnames(data_soal),
  p         = round(p_empiris, 3),
  r_pbis    = round(r_pbis, 3),
  alpha_del = round(alpha_jika_hapus, 3),
  Keputusan = case_when(
    r_pbis < 0.10                        ~ "Hapus",
    alpha_jika_hapus > alpha + 0.02      ~ "Hapus (menurunkan alpha)",
    r_pbis < 0.20                        ~ "Revisi",
    p_empiris < 0.20 | p_empiris > 0.85 ~ "Revisi (terlalu ekstrem)",
    TRUE                                  ~ "Pertahankan"
  )
)

n_pertahankan <- sum(df_final$Keputusan == "Pertahankan")
n_revisi      <- sum(grepl("Revisi", df_final$Keputusan))
n_hapus       <- sum(grepl("Hapus", df_final$Keputusan))

cat(sprintf("Alpha keseluruhan : %.3f\n", alpha))
cat(sprintf("Pertahankan       : %d soal\n", n_pertahankan))
cat(sprintf("Revisi            : %d soal\n", n_revisi))
cat(sprintf("Hapus             : %d soal\n", n_hapus))

kable(df_final,
      col.names = c("Soal", "p", "r-pbis",
                    "Alpha Jika Hapus", "Keputusan"),
      align = "c",
      caption = "Rekomendasi Final Analisis CTT") |>
  kable_styling(bootstrap_options = c("striped", "hover"),
                full_width = FALSE) |>
  row_spec(which(grepl("Hapus", df_final$Keputusan)),
           background = "#fdecea", bold = TRUE) |>
  row_spec(which(grepl("Revisi", df_final$Keputusan)),
           background = "#fef9e7") |>
  row_spec(which(df_final$Keputusan == "Pertahankan"),
           background = "#e8f5e9")
```
